
# `a_angle()`

## Firma exacta

```r
a_angle(
    n_years = NULL,
    payments_per_year = 1L,
    rate,
    type = "effective",
    m = 1L,
    deferral_years = 0,
    timing = "immediate",
    perpetuity = FALSE
)
```

## Descripción general

`a_angle()` calcula el **factor de valor presente actuarial** de una anualidad nivelada. La función devuelve **solo el factor**, no el valor presente monetario de una renta con pago distinto de 1.

El código admite tres convenciones de pago:

- `"immediate"`: anualidad inmediata discreta.
- `"due"`: anualidad anticipada discreta.
- `"continuous"`: anualidad continua.

También admite:

- pagos discretos `k`-ésimos mediante `payments_per_year`;
- diferimiento mediante `deferral_years`;
- perpetuidades mediante `perpetuity = TRUE`;
- vectorización, siempre que los argumentos tengan longitud 1 o una longitud común.

La tasa suministrada no se usa directamente en todas las fórmulas: primero se convierte a **tasa efectiva anual equivalente** con `standardize_interest()`. Después, para pagos discretos se obtiene la tasa efectiva por período de pago y para pagos continuos se usa la fuerza de interés equivalente.

## Parámetros

### `n_years`

Vector numérico que representa la duración de los pagos en años.

- Si `perpetuity = FALSE`, cada valor debe ser **positivo y finito**.
- Si `perpetuity = TRUE`, el código no usa `n_years` en el cálculo.
- Para anualidades discretas, además debe cumplirse que `n_years * payments_per_year` sea entero.

### `payments_per_year`

Vector numérico que representa el número de pagos discretos por año.

- En anualidades discretas debe ser un **entero positivo**.
- En anualidades continuas se ignora en el cálculo principal.
- Ejemplos típicos:
  - `1` para pagos anuales,
  - `12` para pagos mensuales.

### `rate`

Vector numérico con los valores de la tasa de interés o descuento.

- Es obligatorio.
- Debe ser numérico.
- Se transforma internamente a tasa efectiva anual equivalente usando `standardize_interest()`.

### `type`

Vector de caracteres que indica el tipo de tasa suministrada en `rate`.

Los valores permitidos por la documentación del código son:

- `"effective"`
- `"nominal_interest"`
- `"nominal_discount"`
- `"force"`

La interpretación concreta depende de `standardize_interest()`.

### `m`

Vector numérico que representa la frecuencia de capitalización asociada a tasas nominales.

- El código lo pasa a `standardize_interest()`.
- La documentación indica que se ignora cuando `type` es `"effective"` o `"force"`.

### `deferral_years`

Vector numérico con el tiempo de diferimiento en años.

- Debe ser finito y mayor o igual que 0, salvo `NA`.
- En anualidades discretas debe cumplirse que `deferral_years * payments_per_year` sea entero.
- El diferimiento actúa como un descuento adicional del factor base.

### `timing`

Vector de caracteres que indica la convención temporal de los pagos.

Valores válidos:

- `"immediate"`
- `"due"`
- `"continuous"`

El código convierte este argumento a minúsculas antes de validarlo.

### `perpetuity`

Vector lógico.

- Si `TRUE`, calcula el factor de perpetuidad correspondiente.
- No puede contener `NA`.
- Si `FALSE`, la función exige un `n_years` positivo y finito.

## Validaciones relevantes del código

La función valida explícitamente que:

1. `rate` esté presente.
2. `rate`, `payments_per_year`, `m` y `deferral_years` sean numéricos.
3. `type` y `timing` sean vectores de caracteres.
4. `perpetuity` sea lógico.
5. Todos los argumentos tengan longitud 1 o una longitud común.
6. `deferral_years >= 0` cuando no es `NA`.
7. `timing` pertenezca a `{"immediate", "due", "continuous"}`.
8. Si `perpetuity = FALSE`, entonces `n_years` sea positivo y finito.
9. En anualidades discretas:
   - `payments_per_year` sea entero positivo;
   - `deferral_years * payments_per_year` sea entero;
   - `n_years * payments_per_year` sea entero.
10. Las perpetuidades discretas requieran tasa efectiva por período estrictamente positiva.
11. Las perpetuidades continuas requieran fuerza de interés estrictamente positiva.

## Lógica de cálculo

## 1. Conversión de tasa

El código calcula primero:

```r
i_effective <- standardize_interest(type = type, rate = rate, m = m)
delta <- log1p(i_effective)
```

Por tanto:

- `i_effective` es la tasa efectiva anual equivalente;
- `delta` es la fuerza de interés equivalente.

## 2. Caso continuo

Si `timing = "continuous"` y `perpetuity = FALSE`, el factor base es

$$
\bar{a}_{\overline{n|}}=
\begin{cases}
\dfrac{1-e^{-\delta n}}{\delta}, & \delta \neq 0,\\[6pt]
n, & \delta \approx 0.
\end{cases}
$$

Luego se aplica el diferimiento multiplicando por

$$
e^{-\delta h},
$$

donde $h = \texttt{deferral\_years}$.

Así, el código implementa

$$
{}_{h}\bar{a}_{\overline{n|}}
=
\bar{a}_{\overline{n|}}\,e^{-\delta h}.
$$

Si `timing = "continuous"` y `perpetuity = TRUE`, el factor es

$$
{}_{h}\bar{a}_{\infty} = \frac{e^{-\delta h}}{\delta},
$$

siempre que $\delta > 0$.

## 3. Caso discreto inmediato o anticipado

Para `timing = "immediate"` o `timing = "due"` el código trabaja período a período.

Define:

- $k = \texttt{payments\_per\_year}$,
- tasa efectiva por período:
$$
i^{(p)} = (1+i_{\text{eff}})^{1/k}-1,
$$
- factor de descuento por período:
$$
v^{(p)} = \frac{1}{1+i^{(p)}}.
$$

Si la anualidad es finita, con $N = n \cdot k$ pagos y $H = h \cdot k$ períodos de diferimiento, el factor base para anualidad inmediata es

$$
a_{\overline{N|}} = 
\begin{cases}
\dfrac{1-(v^{(p)})^N}{i^{(p)}}, & i^{(p)} \neq 0,\\[6pt]
N, & i^{(p)} \approx 0.
\end{cases}
$$

Para anualidad anticipada, el código multiplica por $(1+i^{(p)})$:

$$
\ddot{a}_{\overline{N|}} = (1+i^{(p)})\,a_{\overline{N|}}.
$$

Después aplica diferimiento:

$$
{}_{H}a_{\overline{N|}} = a_{\overline{N|}}(v^{(p)})^H,
\qquad
{}_{H}\ddot{a}_{\overline{N|}} = \ddot{a}_{\overline{N|}}(v^{(p)})^H.
$$

Si la anualidad es perpetua, el código usa:

- inmediata:
$$
a_{\infty} = \frac{1}{i^{(p)}},
$$
- anticipada:
$$
\ddot{a}_{\infty} = \frac{1+i^{(p)}}{i^{(p)}},
$$

y luego descuenta por el diferimiento:

$$
{}_{H}a_{\infty} = \frac{(v^{(p)})^H}{i^{(p)}},
\qquad
{}_{H}\ddot{a}_{\infty} = \frac{1+i^{(p)}}{i^{(p)}}(v^{(p)})^H.
$$

## Valor de salida

La función devuelve un **vector numérico**.

### Tipo

`numeric`

### Estructura

- La longitud del resultado es la longitud común resultante tras el reciclaje de los argumentos.
- Cada componente corresponde al factor actuarial calculado para la combinación respectiva de entradas.
- Los `NA` se propagan en los elementos afectados, salvo en casos donde una validación detiene la ejecución con `stop()`.

### Interpretación

Cada valor representa el **factor de valor presente** de una anualidad nivelada unitaria bajo la convención especificada.

Eso significa:

- si la renta paga 1 por período de pago, el valor presente es exactamente el factor;
- si la renta paga una cuantía constante $R$ por período, el valor presente monetario sería

$$
PV = R \times \texttt{a\_angle(...)}.
$$

Esa última multiplicación no la hace `a_angle()`; solo devuelve el factor.

## Ejemplo sencillo

Anualidad inmediata anual de 10 años al 5% efectivo anual.

```{r}
library(tidyactuarial)
a_angle(
  n_years = 10,
  rate = 0.05,
  type = "effective"
)

```

Interpretación: devuelve el factor de valor presente de una anualidad inmediata con 10 pagos unitarios anuales.

## Ejemplo usando la mayoría de parámetros

Ejemplo con pagos mensuales, tasa nominal de interés convertible mensualmente, diferimiento y anualidad anticipada.

```{r}
a_angle(
  n_years = 15,
  payments_per_year = 12,
  rate = 0.06,
  type = "nominal_interest",
  m = 12,
  deferral_years = 2,
  timing = "due",
  perpetuity = FALSE
)
```

Interpretación:

- duración total: 15 años;
- 12 pagos por año;
- tasa nominal anual del 6% convertible mensualmente;
- diferimiento de 2 años;
- pagos al inicio de cada mes.

## Ejemplo tidy-friendly

### Enunciado

Se tiene una tabla de contratos con distintas configuraciones de anualidad. Se desea agregar, dentro de un flujo de trabajo con `tibble`, `dplyr` y pipes, el factor actuarial calculado por `a_angle()` para cada fila.

```{r, eval=FALSE}
library(dplyr)
library(tibble)

contratos <- tibble(
  n_years = c(10, 20, 12),
  payments_per_year = c(1, 12, 1),
  rate = c(0.05, 0.06, 0.04),
  type = c("effective", "nominal_interest", "force"),
  m = c(1, 12, 1),
  deferral_years = c(0, 2, 0),
  timing = c("immediate", "due", "continuous"),
  perpetuity = c(FALSE, FALSE, FALSE)
)

contratos %>%
  mutate(
    annuity_factor = a_angle(
      n_years = n_years,
      payments_per_year = payments_per_year,
      rate = rate,
      type = type,
      m = m,
      deferral_years = deferral_years,
      timing = timing,
      perpetuity = perpetuity
    )
  )
```

Este ejemplo mantiene la lógica natural de un flujo `tibble` + `mutate()` y deja claro que `a_angle()` está diseñada para trabajar de forma vectorizada.

## Ejemplo de verificación analítica

### Enunciado

En el tratamiento clásico de anualidades ciertas de nivel, como el que aparece en los manuales de teoría del interés y anualidades, el valor presente de una anualidad inmediata de 1 pagadera al final de cada año durante $n$ años a tasa efectiva anual $i$ es

$$
a_{\overline{n|}} = \frac{1-v^n}{i}, \qquad v = \frac{1}{1+i}.
$$

Tomemos el caso estándar de una anualidad inmediata de 10 pagos unitarios con tasa efectiva anual del 5%. Este es precisamente el esquema teórico básico tratado en el material de Finan sobre anualidades inmediatas de nivel.

### Desarrollo analítico

Con $n=10$ e $i=0.05$,

$$
v = \frac{1}{1.05} = 0.9523809524,
$$

y por tanto

$$
a_{\overline{10|}}
=
\frac{1-v^{10}}{0.05}
=
\frac{1-(1.05)^{-10}}{0.05}
 \approx 7.721734929.
$$

Ese es el valor teórico de referencia para una anualidad inmediata finita nivelada.

### Verificación en R

```{r}
# Cálculo analítico
i <- 0.05
n <- 10
v <- 1 / (1 + i)
(1 - v^n) / i

# Cálculo con la función
a_angle(
  n_years = 10,
  payments_per_year = 1,
  rate = 0.05,
  type = "effective",
  m = 1,
  deferral_years = 0,
  timing = "immediate",
  perpetuity = FALSE
)
```

Ambos valores deben coincidir numéricamente, salvo diferencias de redondeo de máquina.

### Verificación complementaria

Para la anualidad anticipada correspondiente, la relación teórica usual es

$$
\ddot{a}_{\overline{10|}} = (1.05)a_{\overline{10|}}  pprox 8.107821675.
$$

Eso también es coherente con la forma en que el código transforma el caso inmediato en anticipado para anualidades discretas.

## Observaciones e inconsistencias detectadas

### 1. Inconsistencia entre documentación y validación de `payments_per_year`

La documentación dice:

> "`payments_per_year` Positive integer vector giving the number of discrete payments per year. Ignored for continuous annuities."

Pero la validación temprana exige que `payments_per_year` sea numérico incluso si `timing = "continuous"`. Es decir, en anualidades continuas se ignora en el cálculo principal, pero **no** se ignora en la validación de tipo.

### 2. Inconsistencia análoga para `m`

La documentación dice que `m` se ignora para `"effective"` y `"force"`. Sin embargo, el código siempre lo valida como numérico y siempre lo pasa a `standardize_interest()`. Por tanto, en la práctica no está totalmente “ignorado”; al menos debe venir en un formato válido.

### 3. Restricción adicional no explicada por completo en la documentación para perpetuidades discretas

La documentación menciona que si `perpetuity = TRUE` se devuelve el factor infinito. Pero el código añade una condición fuerte:

- en perpetuidad discreta exige tasa efectiva por período estrictamente positiva;
- en perpetuidad continua exige fuerza de interés estrictamente positiva.

Eso está bien matemáticamente, pero conviene dejarlo explícito porque no aparece desarrollado con el mismo detalle en la descripción general.

### 4. Propagación de `NA` con una excepción importante

La documentación dice que los valores faltantes se propagan. Eso es esencialmente cierto a nivel elemento, pero hay una excepción deliberada:

- si `perpetuity` contiene `NA`, la función **no** propaga ese `NA`, sino que detiene la ejecución con error.

### 5. Ambigüedad potencial sobre la interpretación de `n_years = NULL`

La firma deja `n_years = NULL`, pero el código solo tolera ese valor cuando efectivamente no se necesita, es decir, cuando `perpetuity = TRUE` para los elementos relevantes. Si `perpetuity = FALSE`, el reciclaje convierte `n_years` en `NA` y luego la validación falla. Conviene decirlo de manera frontal para evitar malentendidos.

### 6. Alcance de la función frente al archivo completo

El archivo también define `a_angle_tbl()`, que es un wrapper de reporte en formato tibble. Sin embargo, esta documentación se refiere a `a_angle()`, que es la función que calcula el factor numérico puro.

## Comentario final

`a_angle()` está escrita para cubrir, dentro de una sola interfaz, anualidades inmediatas, anticipadas, continuas, diferidas, perpetuas y con frecuencia de pago distinta de 1. Su salida siempre debe interpretarse como un **factor actuarial unitario de valor presente**, no como un valor monetario final.
