---
title: "amort_schedule(): manual técnico"
output: html_document
---

```{r setup, include=FALSE}
knitr::opts_chunk$set(
  echo = TRUE,
  message = FALSE,
  warning = FALSE
)
```


# Nombre de la función

`amort_schedule`

# Firma exacta

```r
amort_schedule(
    principal,
    n,
    rate,
    rate_type = "effective",
    m = 1L,
    periods_per_year = 1L,
    timing = c("immediate", "due"),
    payment = NULL,
    extra_principal = NULL,
    adjust = c("none", "term", "payment"),
    tol = 1e-8
)
```

# Descripción general

`amort_schedule()` construye una **tabla de amortización** para un préstamo con tasa anual fija, admitiendo pagos extraordinarios a capital y distintas reglas de ajuste posteriores a esos pagos extraordinarios.

La función trabaja así:

1. convierte la tasa anual suministrada a una tasa efectiva anual mediante `standardize_interest()`;
2. convierte esa tasa anual a una tasa efectiva por periodo del cronograma usando `periods_per_year`;
3. calcula el pago regular nivelado si el usuario no lo suministra;
4. recorre periodo a periodo el préstamo, registrando saldo inicial, interés, pago regular, abono extraordinario, amortización y saldo final;
5. si hay prepagos, permite tres políticas de ajuste:

   * no ajustar nada,
   * reducir plazo,
   * recalcular pago.

La salida es un `tibble` con una fila por cada periodo efectivamente realizado.

# Parámetros

## `principal`

Escalar numérico. Saldo inicial del préstamo.

Restricciones del código:

* debe ser numérico;
* longitud 1;
* no puede ser `NA`;
* debe ser finito;
* debe ser estrictamente positivo.

## `n`

Escalar entero positivo. Número de periodos contractuales del préstamo.

Restricciones:

* debe ser numérico;
* longitud 1;
* no puede ser `NA`;
* debe ser finito;
* debe ser positivo;
* debe ser entero.

Luego el código lo convierte a entero con `as.integer(n)`.

## `rate`

Escalar numérico. Tasa anual de entrada.

Restricciones:

* debe ser numérico;
* longitud 1;
* no puede ser `NA`;
* debe ser finito.

La interpretación financiera de esta tasa depende de `rate_type`.

## `rate_type`

Cadena de caracteres que indica el tipo de tasa anual suministrada.

Valores admitidos por diseño:

* `"effective"`
* `"nominal_interest"`
* `"nominal_discount"`
* `"force"`

Restricciones del código:

* debe ser carácter;
* longitud 1;
* no puede ser `NA`.

Valor por defecto:

* `"effective"`

La validación específica de coherencia financiera se delega a `standardize_interest()`.

## `m`

Escalar entero positivo. Frecuencia de capitalización para tasas nominales anuales.

Restricciones:

* debe ser numérico;
* longitud 1;
* no puede ser `NA`;
* debe ser finito;
* debe ser positivo;
* debe ser entero.

Valor por defecto:

* `1L`

## `periods_per_year`

Escalar entero positivo. Número de periodos del cronograma por año.

Ejemplos típicos:

* `1` para cronograma anual;
* `12` para cronograma mensual;
* `4` para cronograma trimestral.

Restricciones:

* debe ser numérico;
* longitud 1;
* no puede ser `NA`;
* debe ser finito;
* debe ser positivo;
* debe ser entero.

Valor por defecto:

* `1L`

## `timing`

Cadena de caracteres. Convención temporal del pago periódico.

Valores permitidos:

* `"immediate"`
* `"due"`

El código usa `match.arg(timing)`, por lo que debe resolverse a una sola opción válida.

Interpretación:

* `"immediate"`: el pago se hace al final del periodo;
* `"due"`: el pago se hace al inicio del periodo.

## `payment`

Escalar numérico opcional. Pago regular por periodo.

Valor por defecto:

* `NULL`

Si es `NULL`, la función calcula el pago nivelado compatible con el saldo inicial, la tasa por periodo, el número de periodos y la convención temporal.

Si el usuario lo suministra, debe cumplir:

* ser numérico;
* longitud 1;
* no ser `NA`;
* ser finito;
* ser estrictamente positivo.

Observación importante del código: si el usuario fija un pago demasiado pequeño, la función permite amortización negativa.

## `extra_principal`

Abonos extraordinarios a capital. Puede ser:

* `NULL`;
* un escalar;
* un vector numérico sin nombres de longitud `n`;
* un vector numérico con nombres interpretados como números de periodo.

Restricciones:

* debe ser numérico si no es `NULL`;
* no puede contener `NA`;
* debe ser finito;
* no puede contener valores negativos.

Reglas de interpretación:

### Caso 1: escalar sin nombres

Se recicla a todos los periodos.

### Caso 2: vector sin nombres

Debe tener longitud exactamente `n`.

### Caso 3: vector con nombres

Los nombres deben ser enteros entre `1` y `n`.

Si un mismo periodo aparece repetido en los nombres, el código suma esos abonos mediante `tapply()`.

## `adjust`

Cadena de caracteres. Regla de ajuste después de pagos extraordinarios.

Valores permitidos:

* `"none"`
* `"term"`
* `"payment"`

Interpretación según el código:

### `"none"`

Mantiene el pago regular y el plazo contractual original, salvo cancelación anticipada por saldo cero.

### `"term"`

Mantiene el pago regular y deja que el plazo se acorte naturalmente si el préstamo se extingue antes.

### `"payment"`

Mantiene el número restante de periodos y recalcula el pago regular después de cada periodo usando el nuevo saldo.

## `tol`

Escalar numérico positivo. Tolerancia para detectar saldo prácticamente nulo.

Valor por defecto:

* `1e-8`

Restricciones:

* debe ser numérico;
* longitud 1;
* no puede ser `NA`;
* debe ser estrictamente positivo.

# Lógica financiera implementada

# Conversión de tasa

La función obtiene primero la tasa efectiva anual:

$$
i = \text{standardize_interest}(\cdot)
$$

Luego convierte a tasa efectiva por periodo del cronograma:

$$
i_p = (1+i)^{1/\text{periods_per_year}} - 1
$$

El código exige además que esta tasa derivada sea finita y mayor que `-1`.

# Pago regular nivelado

Si `payment = NULL`, la función calcula un pago nivelado mediante la función auxiliar `level_payment()`.

## Caso `timing = "immediate"`

Usa el factor de anualidad inmediata:

$$
a_n = \frac{1-(1+i_p)^{-n}}{i_p}
$$

y define

$$
R = \frac{L}{a_n}
$$

## Caso `timing = "due"`

Usa la relación de anualidad anticipada:

$$
R = \frac{L}{(1+i_p)a_n}
$$

## Caso límite con tasa cero

Si `|i_p| < tol`, el pago se calcula como

$$
R = \frac{L}{n}
$$

# Dinámica del cronograma

La función recorre cada periodo hasta `n`, o hasta que el saldo llegue a cero dentro de la tolerancia.

## Convención `immediate`

* el interés del periodo se calcula sobre el saldo inicial;
* el pago regular se aplica al final del periodo;
* el abono extraordinario se suma como capital adicional.

Las relaciones del código son:

$$
I_k = OB_k \cdot i_p
$$

$$
P^{reg}_k = R_k - I_k
$$

$$
P^{tot}_k = P^{reg}_k + E_k
$$

$$
CF_k = R_k + E_k
$$

$$
OB_{k+1} = OB_k + I_k - CF_k
$$

Si el pago total sobrepaga el saldo necesario, la función recorta el pago final para dejar el saldo exactamente en cero.

## Convención `due`

* el pago regular y el abono extraordinario se aplican al inicio del periodo;
* el interés se calcula después de reducir el saldo por el pago efectuado.

Si el pago inicial liquida completamente el saldo, no se devenga interés en ese periodo.

Si no liquida, el código hace:

$$
OB^{post}_k = OB_k - (R_k + E_k)
$$

$$
I_k = OB^{post}_k \cdot i_p
$$

$$
OB_{k+1} = OB^{post}_k + I_k
$$

# Ajustes después de prepago

## `adjust = "none"`

No recalcula el pago.

## `adjust = "term"`

Tampoco recalcula el pago; simplemente el bucle termina antes si el saldo llega a cero. En la práctica, esto acorta el plazo.

## `adjust = "payment"`

Después de cada periodo, recalcula el pago regular con el nuevo saldo y el número restante de periodos:

$$
R_{nuevo} = \text{level_payment}(OB_{nuevo}, n-k, i_p, timing, tol)
$$

# Valor de salida

La función devuelve un `tibble` con una fila por cada periodo realmente ejecutado.

## Tipo

* `tibble::tibble`

## Estructura

Las columnas de salida son:

### `period`

Índice del periodo.

### `ob_start`

Saldo insoluto al inicio del periodo.

### `interest`

Interés devengado en el periodo.

### `payment`

Pago regular del periodo.

### `extra_principal`

Abono extraordinario a capital en el periodo.

### `principal`

Capital amortizado dentro del pago regular.

### `total_principal`

Capital total amortizado en el periodo, incluyendo abono extraordinario.

### `cashflow`

Pago total efectuado en el periodo:

$$
\text{cashflow} = \text{payment} + \text{extra_principal}
$$

### `ob_end`

Saldo insoluto al final del periodo.

### `i_effective_annual`

Tasa efectiva anual equivalente.

### `i_effective_period`

Tasa efectiva por periodo del cronograma.

### `periods_per_year`

Frecuencia del cronograma.

### `timing`

Convención temporal de pagos usada.

### `adjust`

Regla de ajuste utilizada.

## Interpretación

La tabla permite reconstruir completamente la evolución del préstamo: separación entre interés y capital, efecto de prepagos, variación del saldo y regla de reconfiguración posterior.

# Validaciones relevantes

La función detiene la ejecución si ocurre alguno de estos casos:

* `principal` no es un escalar positivo finito;
* `n` no es entero positivo;
* `rate` no es un escalar numérico finito;
* `rate_type` no es una cadena única;
* `m` no es entero positivo;
* `periods_per_year` no es entero positivo;
* `tol` no es positivo;
* la tasa efectiva por periodo derivada no es finita o es menor o igual que `-1`;
* `payment`, si se suministra, no es un escalar positivo finito;
* `extra_principal` contiene `NA`, infinitos o negativos;
* `extra_principal` sin nombres no tiene longitud `n` cuando corresponde;
* los nombres de `extra_principal` no son periodos válidos entre `1` y `n`.

# Inconsistencias o matices detectados

## 1. `adjust = "none"` y `adjust = "term"` generan exactamente la misma lógica operativa en el código

La documentación los distingue conceptualmente, pero en la implementación ambos casos se comportan igual salvo por la etiqueta final `adjust`. Solo `"payment"` dispara un recalculo efectivo del pago. Esto no es necesariamente incorrecto, pero conviene decirlo explícitamente.

## 2. La función admite amortización negativa

Esto sí está declarado en la documentación y además se permite en la lógica interna. Si el pago personalizado es menor que el interés del periodo, la componente regular de capital puede ser negativa. La función no bloquea ese caso.

## 3. El cronograma puede terminar antes de `n`

Aunque `n` es el número contractual de periodos, la salida puede tener menos filas si el préstamo se liquida anticipadamente por prepagos o por sobrepago final ajustado.

## 4. La función es escalar, no vectorizada

Todos los argumentos principales son escalares. Esta función no está diseñada para trabajar directamente dentro de `mutate()` pasando columnas completas.

# Ejemplo 1: uso mínimo correcto

Este ejemplo construye un cronograma mensual de 12 periodos para un préstamo de 100000 con tasa nominal anual de interés del 12% convertible mensualmente.

```{r ejemplo-sencillo}
#devtools::load_all()
library(tidyactuarial)
amort_schedule(
  principal = 100000,
  n = 12,
  rate = 0.12,
  rate_type = "nominal_interest",
  m = 12,
  periods_per_year = 12
)



```

# Ejemplo 2: uso con la mayoría de los parámetros

Este ejemplo incorpora prepagos y recalcula el pago para mantener el plazo remanente.

```{r ejemplo-mayoria-parametros}

amort_schedule(
  principal = 100000,
  n = 24,
  rate = 0.12,
  rate_type = "nominal_interest",
  m = 12,
  periods_per_year = 12,
  timing = "immediate",
  payment = NULL,
  extra_principal = c("6" = 5000, "12" = 3000),
  adjust = "payment",
  tol = 1e-8
)
```

# Ejemplo 3: uso tidy-friendly

Enunciado: se desea comparar varios escenarios de amortización de préstamos, cambiando monto, plazo y política de prepago, dentro de un flujo natural con `tibble`, `mutate()` y `purrr`.

```{r ejemplo-tidy-friendly}

library(tibble)
library(dplyr)
library(purrr)

scenarios <- tibble(
  loan_id = 1:3,
  principal = c(50000, 80000, 100000),
  n = c(12L, 24L, 36L),
  rate = c(0.10, 0.12, 0.09),
  rate_type = c("effective", "nominal_interest", "force"),
  m = c(1L, 12L, 1L),
  periods_per_year = c(12L, 12L, 12L),
  timing = c("immediate", "immediate", "due"),
  adjust = c("none", "term", "payment")
)

scenarios %>%
  mutate(
    schedule = pmap(
      list(
        principal,
        n,
        rate,
        rate_type,
        m,
        periods_per_year,
        timing,
        adjust
      ),
      ~ amort_schedule(
          principal = ..1,
          n = ..2,
          rate = ..3,
          rate_type = ..4,
          m = ..5,
          periods_per_year = ..6,
          timing = ..7,
          adjust = ..8
        )
    )
  )
```

Este uso tidy-friendly es natural porque cada escenario produce su propio tibble de amortización dentro de una columna lista.

# Verificación analítica

## Referencia conceptual

La verificación corresponde directamente al bloque de Finan sobre **Loan Repayment Methods**, en particular:

* el uso del valor presente de una anualidad para determinar el pago nivelado del préstamo;
* la equivalencia entre saldo prospectivo y saldo retrospectivo;
* la construcción de líneas de cronograma de amortización.

En Finan se plantea que, si un préstamo de monto `L` se amortiza con pagos nivelados `P` durante `n` periodos a tasa periódica `i`, entonces:

$$
P = \frac{L}{a_n}
$$

Además, el saldo insoluto después del pago `t` puede expresarse prospectivamente como:

$$
B_t^{(p)} = P a_{n-t}
$$

y retrospectivamente como:

$$
B_t^{(r)} = L(1+i)^t - P s_t
$$

Finan muestra algebraicamente que ambos coinciden.

## Planteamiento

Tomemos un préstamo de:

* principal: 20000,
* plazo: 8 años con pagos trimestrales,
* tasa nominal anual de interés: 10% convertible trimestralmente.

Entonces:

* número total de periodos: `32`,
* tasa periódica: `0.10/4 = 0.025`.

Este es precisamente el tipo de estructura que Finan usa en su sección de cronogramas de amortización y saldo insoluto.

## Fórmula teórica

Pago nivelado trimestral:

$$
P = \frac{L}{a_{32|0.025}}
$$

Saldo prospectivo después de 12 pagos:

$$
B_{12}^{(p)} = P a_{20|0.025}
$$

Saldo retrospectivo después de 12 pagos:

$$
B_{12}^{(r)} = L(1.025)^{12} - P s_{12|0.025}
$$

## Solución analítica sencilla

```{r verificacion-analitica-manual}
L <- 20000
i_p <- 0.025
n <- 32
t <- 12

a_32 <- (1 - (1 + i_p)^(-n)) / i_p
P <- L / a_32

a_20 <- (1 - (1 + i_p)^(-(n - t))) / i_p
s_12 <- ((1 + i_p)^t - 1) / i_p

B_prospectivo <- P * a_20
B_retrospectivo <- L * (1 + i_p)^t - P * s_12

tibble::tibble(
  payment = P,
  B_prospectivo = B_prospectivo,
  B_retrospectivo = B_retrospectivo,
  coincide = abs(B_prospectivo - B_retrospectivo) < 1e-8
)
```

## Comparación con la salida de la función

```{r verificacion-analitica-funcion}
sched <- amort_schedule(
  principal = 20000,
  n = 32,
  rate = 0.10,
  rate_type = "nominal_interest",
  m = 4,
  periods_per_year = 4,
  timing = "immediate"
)

sched
```

```{r verificacion-analitica-comparacion}
B_funcion <- sched$ob_end[12]
P_funcion <- sched$payment[1]

tibble::tibble(
  payment_teorico = P,
  payment_funcion = P_funcion,
  saldo_teorico = B_prospectivo,
  saldo_funcion = B_funcion,
  pago_coincide = abs(P - P_funcion) < 1e-8,
  saldo_coincide = abs(B_prospectivo - B_funcion) < 1e-6
)
```

La comparación debe coincidir salvo redondeo numérico. Eso verifica que la función construye correctamente el cronograma en el caso estándar de amortización inmediata con pago nivelado.

## Ejemplo explícito tipo Finan

Finan presenta un ejemplo donde Jones toma un préstamo de 20000 y lo amortiza con cuotas trimestrales iguales durante 8 años al 10% nominal convertible trimestralmente. Después de 3 años, el saldo insoluto se identifica como el valor presente de las 20 cuotas restantes a tasa trimestral del 2.5%.

La lógica del libro es:

$$
P = \frac{20000}{a_{32|0.025}}
$$

$$
B_{12} = P a_{20|0.025}
$$

La función `amort_schedule()` permite reproducir esa situación y leer el saldo final después del periodo 12 directamente del cronograma.

```{r ejemplo-finan}
sched_finan <- amort_schedule(
  principal = 20000,
  n = 32,
  rate = 0.10,
  rate_type = "nominal_interest",
  m = 4,
  periods_per_year = 4,
  timing = "immediate"
)

payment_finan <- sched_finan$payment[1]
saldo_3_anios <- sched_finan$ob_end[12]

list(
  payment = payment_finan,
  outstanding_balance_after_12 = saldo_3_anios
)
```

Este ejemplo es muy natural para la función porque el libro trabaja exactamente con la lógica de cuota nivelada, amortización por periodos y saldo insoluto al cabo de cierto número de pagos.

# Comentario final

`amort_schedule()` es una función sólida para construir cronogramas de amortización con un nivel de flexibilidad muy útil en práctica financiera y actuarial.

Sus fortalezas principales son:

* admite varias especificaciones de tasa;
* separa con claridad pago regular, interés y capital;
* incorpora prepagos extraordinarios;
* permite elegir entre mantener plazo, mantener pago o no ajustar;
* soporta tanto convención vencida como anticipada.

Además, encaja bien con la teoría clásica de Finan sobre amortización y saldos insolutos, por lo que resulta adecuada tanto para docencia como para validación analítica.
