---
title: "arithmetic_annuity_av_tbl(): manual técnico"
output: html_document
---

```{r setup, include=FALSE}
knitr::opts_chunk$set(
  echo = TRUE,
  message = FALSE,
  warning = FALSE
)
```


# Nombre de la función

`arithmetic_annuity_av_tbl`

# Firma exacta

```r
arithmetic_annuity_av_tbl(
    .data = NULL,
    amount = NULL,
    step = NULL,
    n = NULL,
    i = NULL,
    timing = c("immediate", "due", "vencida", "anticipada"),
    perpetuity = FALSE,
    col_amount = "amount",
    col_step = "step",
    col_n = "n",
    col_i = "i",
    .out = "av",
    .keep = c("all", "used", "none"),
    .na = c("propagate", "error", "drop")
)
```

# Descripción general

`arithmetic_annuity_av_tbl()` calcula el **valor acumulado** de una anualidad cuyos pagos siguen una **progresión aritmética**.

La estructura del flujo es:

* primer pago: `amount`,
* segundo pago: `amount + step`,
* tercer pago: `amount + 2 * step`,
* y así sucesivamente, durante `n` pagos.

La función está diseñada con estilo **tibble-first**:

* si `.data = NULL`, trabaja con escalares o vectores de igual longitud;
* si `.data` es un `data.frame` o `tibble`, toma una fila como un caso y agrega una columna nueva con el valor acumulado.

Admite dos convenciones de tiempo:

* anualidad **vencida** o inmediata;
* anualidad **anticipada**.

# Parámetros

## `.data`

`data.frame` o `tibble` opcional.

* Si es `NULL`, los insumos deben suministrarse directamente mediante `amount`, `step`, `n` e `i`.
* Si no es `NULL`, la función busca en `.data` las columnas indicadas por `col_amount`, `col_step`, `col_n` y `col_i`.

## `amount`

Primer pago de la anualidad cuando `.data = NULL`.

Debe ser numérico.

## `step`

Incremento aritmético por periodo cuando `.data = NULL`.

Debe ser numérico.

Puede ser positivo, cero o negativo, siempre que los pagos permanezcan no negativos hasta el final.

## `n`

Número de pagos cuando `.data = NULL`.

Restricciones del código:

* debe ser numérico;
* debe ser finito;
* debe ser entero;
* debe ser mayor o igual que 0.

## `i`

Tasa efectiva de interés por periodo de pago cuando `.data = NULL`.

Restricciones:

* debe ser numérica;
* debe ser finita;
* debe ser estrictamente mayor que `-1`.

## `timing`

Momento de pago.

Valores aceptados:

* `"immediate"`
* `"due"`
* `"vencida"`
* `"anticipada"`

Internamente, la función normaliza estos valores así:

* `"immediate"` y `"vencida"` se convierten a `"immediate"`;
* `"due"` y `"anticipada"` se convierten a `"due"`.

## `perpetuity`

Lógico.

Debe ser `FALSE`.

La función incluye este argumento solo por consistencia de interfaz con la función compañera de valor presente, pero aquí **no** se admite perpetuidad porque el valor acumulado de una perpetuidad no es finito.

## `col_amount`

Nombre de la columna del primer pago cuando `.data` no es `NULL`.

Valor por defecto:

* `"amount"`

## `col_step`

Nombre de la columna del incremento aritmético.

Valor por defecto:

* `"step"`

## `col_n`

Nombre de la columna con el número de pagos.

Valor por defecto:

* `"n"`

## `col_i`

Nombre de la columna con la tasa efectiva por periodo.

Valor por defecto:

* `"i"`

## `.out`

Nombre de la columna de salida que contendrá el valor acumulado.

Debe ser una cadena no vacía.

Valor por defecto:

* `"av"`

## `.keep`

Controla qué columnas conservar en la salida.

Valores permitidos:

* `"all"`: conserva todas las columnas originales y agrega la nueva columna de salida.
* `"used"`: conserva solo las columnas usadas por la función y la salida.
* `"none"`: devuelve solo la columna de salida.

## `.na`

Política de manejo de valores perdidos.

Valores permitidos:

* `"propagate"`
* `"error"`
* `"drop"`

Interpretación:

* `"propagate"`: deja `NA` en la salida para filas incompletas;
* `"error"`: detiene la ejecución si hay faltantes en las entradas requeridas;
* `"drop"`: elimina esas filas con advertencia.

# Supuestos explícitos del código

La función asume:

* tiempo discreto;
* `i` es la tasa efectiva por periodo de pago;
* `n` es el número de pagos;
* los pagos deben permanecer no negativos;
* no se admite perpetuidad en valor acumulado.

El código verifica en particular que el **último pago** sea no negativo:

$$
\text{último pago} = amount + (n-1) \cdot step \ge 0
$$

# Fórmulas implementadas

## Caso vencido o inmediato

Para una anualidad vencida con:

* primer pago (P),
* incremento aritmético (Q),
* número de pagos (n),
* tasa efectiva por periodo (i),

la función usa:

$$
s_{\overline{n|}} = \frac{(1+i)^n - 1}{i}
$$

y luego calcula:

$$
AV = P , s_{\overline{n|}} + Q , \frac{s_{\overline{n|}} - n}{i}
$$

Esto corresponde al valor acumulado al tiempo (n).

## Caso anticipado

Si la anualidad es anticipada, el código multiplica el valor vencido por:

$$
1+i
$$

Es decir:

$$
AV_{due} = (1+i) AV_{immediate}
$$

## Caso límite cuando (i = 0)

Si la tasa es prácticamente cero, el código usa la simplificación:

$$
AV = nP + Q \frac{n(n-1)}{2}
$$

# Valor de salida

La función devuelve un `tibble` con una nueva columna numérica cuyo nombre viene dado por `.out`.

## Tipo

* `tibble::tibble`

## Estructura

La salida contiene:

* todas las columnas originales, o una selección de ellas, según `.keep`;
* una columna nueva con el valor acumulado.

## Interpretación

Cada fila representa un caso de anualidad aritmética y la columna de salida contiene el valor acumulado al final del último periodo de pago.

# Validaciones relevantes del código

La función detiene la ejecución si ocurre alguno de estos casos:

* `.out` no es una cadena válida;
* `perpetuity` no es lógico escalar;
* `perpetuity = TRUE`;
* `.data` no es `data.frame` o `tibble` cuando se suministra;
* faltan columnas requeridas en `.data`;
* falta alguno de `amount`, `step`, `n`, `i` cuando `.data = NULL`;
* los insumos directos no son escalares o vectores de longitud común;
* `amount`, `step`, `n` o `i` no son numéricos;
* `n` no es entero finito mayor o igual que 0;
* `i` no es finita o satisface `i <= -1`;
* el último pago implícito es negativo.

# Inconsistencias o matices detectados

## 1. `n = 0` sí está permitido

Aunque en una interpretación usual de anualidad uno esperaría `n >= 1`, el código permite `n = 0` y en ese caso devuelve valor acumulado igual a `0`.

## 2. `perpetuity` está en la interfaz pero no se soporta

Esto no es un error de implementación: el código lo declara explícitamente. Aun así, conviene resaltarlo porque el argumento aparece en la firma pero solo sirve para rechazar `TRUE`.

## 3. El manejo de `NA` depende realmente de `.na`

Aquí sí hay coherencia entre diseño y comportamiento: la función distingue bien entre propagar, lanzar error o eliminar filas.

# Ejemplo 1: uso mínimo correcto

```{r ejemplo-sencillo}
library(tidyactuarial)

arithmetic_annuity_av_tbl(
  amount = 100,
  step = 5,
  n = 5,
  i = 0.05,
  timing = "immediate"
)
```

Interpretación: los pagos son 100, 105, 110, 115 y 120, y el resultado corresponde al valor acumulado al final del quinto periodo.

# Ejemplo 2: uso con la mayoría de los parámetros

```{r ejemplo-mayoria-parametros}
cases <- tibble::tibble(
  amount = c(100, 200),
  step   = c(5, 10),
  n      = c(5, 4),
  i      = c(0.05, 0.04)
)

arithmetic_annuity_av_tbl(
  .data = cases,
  timing = "anticipada",
  .out = "av_due",
  .keep = "all",
  .na = "propagate"
)
```

# Ejemplo 3: uso tidy-friendly

Enunciado: se quiere agregar a una base pequeña una columna con el valor acumulado de cada anualidad aritmética.

```{r ejemplo-tidy-friendly}
library(tibble)

portfolio <- tibble(
  amount = c(100, 150, 80),
  step = c(5, 0, 10),
  n = c(5, 6, 4),
  i = c(0.05, 0.04, 0.03)
)

arithmetic_annuity_av_tbl(
  .data = portfolio,
  timing = "vencida",
  .out = "accumulated_value"
)
```

# Verificación analítica

## Referencia conceptual

La verificación corresponde al capítulo de **anualidades variables** de Finan, en particular al caso de anualidad inmediata cuyos pagos siguen una progresión aritmética. En ese contexto, el valor acumulado de una anualidad creciente se obtiene combinando:

* el valor acumulado de una anualidad nivelada, y
* el valor acumulado del componente creciente.

## Planteamiento

Consideremos la secuencia de pagos:

$$
500, 520, 540, \ldots, 800
$$

con tasa efectiva anual del 2%.

Primero determinamos cuántos pagos hay. El pago en el periodo (n) es:

$$
500 + 20(n-1)
$$

Imponiendo que el último pago sea 800:

$$
500 + 20(n-1) = 800
$$

$$
20(n-1) = 300
$$

$$
n = 16
$$

Entonces el flujo puede escribirse como:

$$
500, 520, 540, \ldots, 800
==========================

500 + 20(0,1,2,\ldots,15)
$$

Eso equivale exactamente a una anualidad aritmética con:

* `amount = 500`,
* `step = 20`,
* `n = 16`,
* `i = 0.02`.

## Fórmula teórica

Para anualidad vencida:

$$
AV = P , s_{\overline{n|}} + Q , \frac{s_{\overline{n|}} - n}{i}
$$

con

$$
s_{\overline{n|}} = \frac{(1+i)^n - 1}{i}
$$

## Solución analítica sencilla

```{r verificacion-analitica-manual}
P <- 500
Q <- 20
i <- 0.02
n <- 16

s_n <- ((1 + i)^n - 1) / i
AV_teorico <- P * s_n + Q * (s_n - n) / i
AV_teorico
```

## Comparación con la salida de la función

```{r verificacion-analitica-funcion}
out <- arithmetic_annuity_av_tbl(
  amount = 500,
  step = 20,
  n = 16,
  i = 0.02,
  timing = "immediate"
)

out
```

```{r verificacion-analitica-comparacion}
all.equal(AV_teorico, out$av)
```

La comparación debe coincidir, porque la función implementa exactamente esa fórmula para el caso vencido.

## Ejemplo explícito tipo Finan

En Finan aparece el caso de una secuencia aritmética creciente 500, 520, 540, ..., 800 al 2%, y se obtiene su valor acumulado sumando:

* una anualidad nivelada de 480, y
* una anualidad creciente con gradiente 20.

Aquí puede resolverse todavía más directo con esta función, porque ella ya incorpora toda la progresión aritmética en una sola llamada:

```{r ejemplo-finan}
arithmetic_annuity_av_tbl(
  amount = 500,
  step = 20,
  n = 16,
  i = 0.02,
  timing = "immediate"
)
```

Ese resultado corresponde al valor acumulado al final del periodo 16 para el flujo indicado.

# Comentario final

`arithmetic_annuity_av_tbl()` es una función clara y útil para trabajar anualidades con pagos en progresión aritmética desde una lógica tipo tibble.

Sus puntos fuertes son:

* acepta insumos directos o datos tabulares;
* normaliza timing en español o inglés;
* controla bien `NA`;
* valida que los pagos no se vuelvan negativos;
* implementa directamente la fórmula clásica del valor acumulado de anualidades aritméticas.

Y, sobre todo, permite reproducir con limpieza ejemplos estándar del estilo Finan sin tener que descomponer manualmente el flujo cada vez.
