---

title: "arithmetic_annuity_pv_tbl(): manual técnico"
output: html_document
---

```{r setup, include=FALSE}
knitr::opts_chunk$set(
  echo = TRUE,
  message = FALSE,
  warning = FALSE
)
```


# Nombre de la función

`arithmetic_annuity_pv_tbl`

# Firma exacta

```r
arithmetic_annuity_pv_tbl(
    .data = NULL,
    amount = NULL,
    step = NULL,
    n = NULL,
    i = NULL,
    timing = c("immediate", "due", "vencida", "anticipada"),
    perpetuity = FALSE,
    col_amount = "amount",
    col_step = "step",
    col_n = "n",
    col_i = "i",
    .out = "pv",
    .keep = c("all", "used", "none"),
    .na = c("propagate", "error", "drop")
)
```

# Descripción general

`arithmetic_annuity_pv_tbl()` calcula el **valor presente** de una anualidad cuyos pagos siguen una **progresión aritmética**.

La estructura del flujo es:

* primer pago: `amount`,
* segundo pago: `amount + step`,
* tercer pago: `amount + 2 * step`,
* y así sucesivamente.

La función admite:

* anualidad vencida o inmediata;
* anualidad anticipada;
* anualidad finita;
* perpetuidad aritmética, siempre que sea válida.

Además, sigue un enfoque **tibble-first**:

* si `.data = NULL`, trabaja con escalares o vectores compatibles;
* si `.data` es un `data.frame` o `tibble`, cada fila se trata como un caso y se agrega una columna con el valor presente.

# Parámetros

## `.data`

`data.frame` o `tibble` opcional.

* Si es `NULL`, deben suministrarse directamente los argumentos necesarios.
* Si no es `NULL`, la función toma de `.data` las columnas indicadas por `col_amount`, `col_step`, `col_i` y, si `perpetuity = FALSE`, también `col_n`.

## `amount`

Primer pago cuando `.data = NULL`.

Debe ser numérico.

## `step`

Incremento aritmético por periodo cuando `.data = NULL`.

Debe ser numérico.

Puede ser:

* positivo, si los pagos crecen;
* cero, si la anualidad es nivelada;
* negativo, si decrecen, siempre que los pagos finitos no se vuelvan negativos.

Para perpetuidades, el código exige `step >= 0`.

## `n`

Número de pagos cuando `.data = NULL` y `perpetuity = FALSE`.

Restricciones del código:

* debe ser numérico;
* debe ser finito;
* debe ser entero;
* debe ser mayor o igual que 0.

Si `perpetuity = TRUE`, este argumento se ignora.

## `i`

Tasa efectiva por periodo de pago cuando `.data = NULL`.

Restricciones:

* debe ser numérica;
* debe ser finita;
* debe ser estrictamente mayor que `-1` en general;
* si `perpetuity = TRUE`, además debe cumplirse `i > 0`.

## `timing`

Momento de pago.

Valores aceptados:

* `"immediate"`
* `"due"`
* `"vencida"`
* `"anticipada"`

Internamente se normaliza así:

* `"immediate"` y `"vencida"` se convierten a `"immediate"`;
* `"due"` y `"anticipada"` se convierten a `"due"`.

## `perpetuity`

Lógico.

* `FALSE`: calcula una anualidad finita.
* `TRUE`: calcula una perpetuidad aritmética.

Valor por defecto:

* `FALSE`

## `col_amount`

Nombre de la columna del primer pago cuando `.data` no es `NULL`.

Valor por defecto:

* `"amount"`

## `col_step`

Nombre de la columna del incremento aritmético.

Valor por defecto:

* `"step"`

## `col_n`

Nombre de la columna del número de pagos.

Valor por defecto:

* `"n"`

Solo se usa si `perpetuity = FALSE`.

## `col_i`

Nombre de la columna de la tasa efectiva por periodo.

Valor por defecto:

* `"i"`

## `.out`

Nombre de la columna de salida.

Debe ser una cadena no vacía.

Valor por defecto:

* `"pv"`

## `.keep`

Controla qué columnas conservar en la salida.

Valores permitidos:

* `"all"`
* `"used"`
* `"none"`

Interpretación:

* `"all"`: conserva todas las columnas originales y agrega la de salida;
* `"used"`: conserva solo las columnas usadas por la función y la salida;
* `"none"`: devuelve solo la columna de salida.

## `.na`

Política de manejo de valores perdidos.

Valores permitidos:

* `"propagate"`
* `"error"`
* `"drop"`

Interpretación:

* `"propagate"`: deja `NA` en la salida para filas incompletas;
* `"error"`: detiene la ejecución si hay faltantes en entradas requeridas;
* `"drop"`: elimina esas filas con advertencia.

# Supuestos explícitos del código

La función asume:

* tiempo discreto;
* `i` como tasa efectiva por periodo de pago;
* si `perpetuity = FALSE`, `n` es el número de pagos;
* si `perpetuity = TRUE`, `n` se ignora;
* los pagos deben mantenerse no negativos.

Para anualidades finitas, el código exige:

$$
amount + (n-1) \cdot step \ge 0
$$

Para perpetuidades, exige:

$$
step \ge 0
$$

y

$$
i > 0
$$

# Fórmulas implementadas

## Caso finito, anualidad vencida o inmediata

Sea:

* primer pago (P),
* incremento aritmético (Q),
* número de pagos (n),
* tasa efectiva por periodo (i),
* factor de descuento (v = 1/(1+i)).

Entonces:

$$
a_{\overline{n|}} = \frac{1-v^n}{i}
$$

La función construye el componente del gradiente como:

$$
\frac{a_{\overline{n|}} - n v^n}{i}
$$

y calcula el valor presente total como:

$$
PV = P , a_{\overline{n|}} + Q , \frac{a_{\overline{n|}} - n v^n}{i}
$$

## Caso finito, anualidad anticipada

El código calcula primero el valor presente de la anualidad vencida y luego multiplica por:

$$
1+i
$$

Es decir:

$$
PV_{due} = (1+i) PV_{immediate}
$$

## Caso finito con (i = 0)

Si la tasa es prácticamente cero, la función usa:

$$
PV = nP + Q \frac{n(n-1)}{2}
$$

## Caso perpetuidad vencida

Si `perpetuity = TRUE`, la función usa:

$$
PV = \frac{P}{i} + \frac{Q}{i^2}
$$

## Caso perpetuidad anticipada

Para anualidad anticipada perpetua, el código multiplica el caso vencido por (1+i):

$$
PV = (1+i)\left(\frac{P}{i} + \frac{Q}{i^2}\right)
$$

Esto es equivalente a:

$$
PV = \frac{P}{d} + \frac{Q}{id}
$$

con

$$
d = \frac{i}{1+i}
$$

# Valor de salida

La función devuelve un `tibble` con una nueva columna numérica nombrada según `.out`.

## Tipo

* `tibble::tibble`

## Estructura

La salida contiene:

* todas las columnas originales, o una selección de ellas, según `.keep`;
* una columna nueva con el valor presente calculado.

## Interpretación

Cada fila representa un caso de anualidad aritmética y la columna de salida contiene el valor presente del flujo correspondiente bajo la convención temporal indicada.

# Validaciones relevantes del código

La función detiene la ejecución si ocurre alguno de estos casos:

* `.out` no es una cadena válida;
* `perpetuity` no es lógico escalar;
* `.data` no es `data.frame` o `tibble` cuando se suministra;
* faltan columnas requeridas en `.data`;
* falta alguno de `amount`, `step`, `i` o `n` cuando corresponde y `.data = NULL`;
* los insumos directos no son escalares o vectores de longitud común;
* `amount`, `step`, `i` o `n` no son numéricos;
* `i` no es finita o satisface `i <= -1`;
* `n` no es entero finito mayor o igual que 0 en el caso finito;
* el último pago implícito es negativo en el caso finito;
* en perpetuidades, `i <= 0`;
* en perpetuidades, `step < 0`.

# Inconsistencias o matices detectados

## 1. `n = 0` sí está permitido en el caso finito

El código admite `n = 0` y en ese caso devuelve `0`. Eso está bien implementado, pero conviene decirlo explícitamente porque no siempre se menciona en la teoría estándar.

## 2. `n` se ignora cuando `perpetuity = TRUE`

Esto es coherente con la documentación y con el código. Aun así, vale la pena remarcarlo para que el usuario no espere que influya en el resultado.

## 3. En perpetuidad decreciente no se permite `step < 0`

Eso también es coherente con la lógica del código: una progresión aritmética decreciente acabaría generando pagos negativos en una perpetuidad.

# Ejemplo 1: uso mínimo correcto

```{r ejemplo-sencillo}
library(tidyactuarial)
arithmetic_annuity_pv_tbl(
  amount = 100,
  step = 5,
  n = 5,
  i = 0.05,
  timing = "immediate"
)

```

Interpretación: calcula el valor presente de los pagos 100, 105, 110, 115 y 120 al final de cada periodo.

# Ejemplo 2: uso con la mayoría de los parámetros

```{r ejemplo-mayoria-parametros}

cases <- tibble::tibble(
  amount = c(100, 200),
  step   = c(5, 10),
  n      = c(5, 4),
  i      = c(0.05, 0.04)
)

arithmetic_annuity_pv_tbl(
  .data = cases,
  timing = "anticipada",
  perpetuity = FALSE,
  .out = "pv_due",
  .keep = "all",
  .na = "propagate"
)
```

# Ejemplo 3: uso tidy-friendly

Enunciado: se quiere agregar a una base pequeña una columna con el valor presente de cada anualidad aritmética.

```{r ejemplo-tidy-friendly}
library(tibble)

portfolio <- tibble(
  amount = c(100, 150, 80),
  step = c(5, 0, 10),
  n = c(5, 6, 4),
  i = c(0.05, 0.04, 0.03)
)

arithmetic_annuity_pv_tbl(
  .data = portfolio,
  timing = "vencida",
  perpetuity = FALSE,
  .out = "present_value"
)
```

# Verificación analítica

## Referencia conceptual

La verificación se apoya en el capítulo de anualidades variables de Finan, donde las anualidades con pagos en progresión aritmética se descomponen en:

* una anualidad nivelada, y
* un componente creciente.

En particular, Finan desarrolla para anualidades inmediatas fórmulas del tipo:

$$
(Ia)_n = \frac{a_n - n v^n}{i}
$$

lo que permite construir fácilmente el valor presente de pagos del tipo

$$
P, P+Q, P+2Q, \ldots
$$

como la suma de un componente nivelado y uno creciente.

## Planteamiento

Consideremos otra vez el flujo clásico:

$$
500, 520, 540, \ldots, 800
$$

con tasa efectiva anual del 2%.

Como antes:

$$
500 + 20(n-1) = 800
$$

$$
n = 16
$$

Así, el flujo queda descrito por:

* `amount = 500`,
* `step = 20`,
* `n = 16`,
* `i = 0.02`.

## Fórmula teórica

Para anualidad vencida finita:

$$
PV = P , a_{\overline{n|}} + Q , \frac{a_{\overline{n|}} - n v^n}{i}
$$

con

$$
v = \frac{1}{1+i},
\qquad
a_{\overline{n|}} = \frac{1-v^n}{i}
$$

## Solución analítica sencilla

```{r verificacion-analitica-manual}
P <- 500
Q <- 20
i <- 0.02
n <- 16

v <- 1 / (1 + i)
a_n <- (1 - v^n) / i
PV_teorico <- P * a_n + Q * (a_n - n * v^n) / i
PV_teorico
```

## Comparación con la salida de la función

```{r verificacion-analitica-funcion}
out <- arithmetic_annuity_pv_tbl(
  amount = 500,
  step = 20,
  n = 16,
  i = 0.02,
  timing = "immediate",
  perpetuity = FALSE
)

out
```

```{r verificacion-analitica-comparacion}
all.equal(PV_teorico, out$pv)
```

La comparación debe coincidir, porque la función implementa exactamente esa fórmula para el caso finito vencido.

## Ejemplo explícito tipo Finan

El mismo flujo aritmético creciente de Finan puede resolverse como anualidad nivelada más componente creciente, pero aquí la función lo resuelve directamente en una sola llamada:

```{r ejemplo-finan}
arithmetic_annuity_pv_tbl(
  amount = 500,
  step = 20,
  n = 16,
  i = 0.02,
  timing = "immediate",
  perpetuity = FALSE
)
```

Ese resultado corresponde al valor presente del flujo (500, 520, 540, \ldots, 800) evaluado un periodo antes del primer pago.

# Comentario final

`arithmetic_annuity_pv_tbl()` es una función clara y útil para anualidades con pagos en progresión aritmética cuando se quiere trabajar en formato tibble.

Sus principales fortalezas son:

* admite anualidades finitas y perpetuas;
* distingue bien entre anualidad vencida y anticipada;
* acepta insumos directos o tabulares;
* controla adecuadamente valores perdidos;
* valida que la progresión de pagos sea financieramente coherente.

Además, permite reproducir con limpieza ejemplos clásicos del estilo Finan sin necesidad de descomponer manualmente el flujo en cada uso.
