---
title: "bond_book_value(): manual técnico"
output: html_document
---

```{r setup, include=FALSE}

knitr::opts_chunk$set(
  echo = TRUE,
  message = FALSE,
  warning = FALSE
)
```


# Nombre de la función

`bond_book_value`

# Firma exacta

```r
bond_book_value(
    face,
    coupon_rate,
    years_to_maturity,
    valuation_time,
    coupons_per_year = 1L,
    y_effective_per_period = NULL,
    y_rate = NULL,
    y_type = "effective",
    y_m = 1L,
    redemption = NULL,
    tol = 1e-10,
    check = TRUE
)
```

# Descripción general

`bond_book_value()` calcula el **valor en libros prospectivo** de un bono de cupones nivelados en una o varias fechas de cupón.

La interpretación que fija el código es precisa: `valuation_time` se entiende como un instante **inmediatamente después** de que cualquier cupón exigible en esa fecha ya fue pagado. Por eso:

* en `valuation_time = 0`, el valor en libros coincide con el precio del bono;
* en `valuation_time = years_to_maturity`, el valor en libros es `0`.

La función trabaja solo en fechas alineadas con la malla de cupones. No hay intereses corridos ni periodos irregulares.

# Parámetros

## `face`

Escalar numérico. Valor nominal del bono.

Restricciones del código:

* debe ser numérico;
* longitud 1;
* no puede ser `NA`;
* debe ser finito;
* debe ser no negativo.

## `coupon_rate`

Escalar numérico. Tasa anual del cupón en proporción.

Restricciones:

* debe ser numérico;
* longitud 1;
* no puede ser `NA`;
* debe ser finito;
* debe ser no negativo.

## `years_to_maturity`

Escalar numérico. Tiempo total hasta vencimiento, en años.

Restricciones:

* debe ser numérico;
* longitud 1;
* no puede ser `NA`;
* debe ser finito;
* debe ser no negativo.

Además, el producto

$$
years_to_maturity \times coupons_per_year
$$

debe ser entero.

## `valuation_time`

Vector numérico. Tiempo o tiempos de valuación, en años desde emisión.

Restricciones:

* debe suministrarse;
* debe ser numérico;
* todos sus valores deben ser finitos;
* cada valor debe satisfacer

$$
0 \le valuation_time \le years_to_maturity
$$

* cada valor debe alinearse con fechas de cupón, es decir:

$$
valuation_time \times coupons_per_year
$$

debe ser entero.

## `coupons_per_year`

Escalar entero positivo. Número de cupones por año.

Ejemplos:

* `1` anual,
* `2` semestral,
* `4` trimestral.

Restricciones:

* debe ser numérico;
* longitud 1;
* no puede ser `NA`;
* debe ser finito;
* debe ser positivo;
* debe ser entero.

## `y_effective_per_period`

Escalar numérico opcional. Rendimiento efectivo por periodo de cupón.

Si se suministra, **toma precedencia** sobre `y_rate`, `y_type` y `y_m`.

Restricciones:

* debe ser numérico;
* longitud 1;
* no puede ser `NA`;
* debe ser finito;
* debe ser mayor que `-1`.

## `y_rate`

Escalar numérico opcional. Tasa anual de rendimiento.

Solo se usa si `y_effective_per_period = NULL`.

## `y_type`

Cadena de caracteres. Tipo de tasa anual de rendimiento.

Valores esperados por diseño:

* `"effective"`
* `"nominal_interest"`
* `"nominal_discount"`
* `"force"`

Valor por defecto:

* `"effective"`

La conversión a tasa efectiva anual se delega a `standardize_interest()`.

## `y_m`

Escalar entero positivo. Frecuencia de capitalización para tasas nominales anuales de rendimiento.

Valor por defecto:

* `1L`

## `redemption`

Escalar numérico. Valor de redención al vencimiento.

Si es `NULL`, el código fija:

```r
redemption <- face
```

Restricciones:

* debe ser numérico;
* longitud 1;
* no puede ser `NA`;
* debe ser finito;
* debe ser no negativo.

## `tol`

Escalar numérico positivo. Tolerancia usada en verificaciones de alineación.

Valor por defecto:

* `1e-10`

## `check`

Escalar lógico.

* `TRUE`: activa validaciones de entrada;
* `FALSE`: omite parte de las validaciones y asume coherencia interna.

# Supuestos explícitos del código

La función asume:

* cupones pagados en arrears a intervalos regulares;
* `years_to_maturity * coupons_per_year` entero;
* cada `valuation_time * coupons_per_year` entero;
* no hay stub periods;
* la valuación se hace exactamente en fechas de cupón;
* no se calcula interés corrido.

# Lógica financiera implementada

## 1. Conversión del rendimiento

La función admite dos rutas.

### Ruta A: rendimiento dado por periodo de cupón

Si `y_effective_per_period` se suministra, se usa directamente:

$$
i_p = y_effective_per_period
$$

Luego se calcula la tasa efectiva anual equivalente como:

$$
i = (1+i_p)^{m_c} - 1
$$

donde (m_c = coupons_per_year).

### Ruta B: rendimiento anual dado en otra convención

Si `y_effective_per_period = NULL`, el código convierte primero la tasa anual a efectiva anual mediante `standardize_interest()`:

$$
i = \text{standardize_interest}(\cdot)
$$

y luego obtiene la tasa efectiva por periodo de cupón:

$$
i_p = (1+i)^{1/m_c} - 1
$$

## 2. Flujo del bono

La función usa `bond_cash_flows()` para construir los flujos futuros del bono.

En términos financieros, para un bono nivelado:

* cada cupón es

$$
C = \frac{face \cdot coupon_rate}{coupons_per_year}
$$

* y en el último periodo se suma el valor de redención.

## 3. Valor en libros prospectivo

Sea:

* (N): número total de periodos de cupón,
* (k): periodo de valuación,
* (C_{k+1}, \ldots, C_N): flujos futuros remanentes,
* (i_p): rendimiento efectivo por periodo de cupón.

Entonces el valor en libros en el periodo (k) es:

$$
BV_k = \sum_{j=k+1}^{N} C_j (1+i_p)^{-(j-k)}
$$

Eso es exactamente lo que implementa el código.

Si `valuation_time` coincide con el vencimiento, la función devuelve `0`.

# Valor de salida

La función devuelve un **vector numérico** con un valor en libros por cada `valuation_time` suministrado.

## Tipo

* `numeric`

## Estructura

* un elemento por cada tiempo de valuación;
* si `valuation_time` es un escalar, la salida es un escalar numérico;
* si `valuation_time` es un vector, la salida tiene la misma longitud.

## Interpretación

Cada componente representa el valor presente, en la fecha de valuación correspondiente, de todos los cupones remanentes y del valor de redención, descontados a la base de rendimiento del bono.

# Validaciones relevantes del código

La función detiene la ejecución si ocurre alguno de estos casos:

* `face` no es un número finito no negativo;
* `coupon_rate` no es un número finito no negativo;
* `years_to_maturity` no es un número finito no negativo;
* `coupons_per_year` no es entero positivo;
* `y_m` no es entero positivo;
* `redemption` no es un número finito no negativo;
* `tol` no es positivo;
* falta `valuation_time`;
* `valuation_time` no es numérico finito;
* `valuation_time` cae fuera del intervalo permitido;
* `years_to_maturity * coupons_per_year` no es entero;
* alguna `valuation_time * coupons_per_year` no es entera;
* no se suministra ni `y_effective_per_period` ni `y_rate`;
* `y_effective_per_period <= -1` cuando se usa directamente.

# Inconsistencias o matices detectados

## 1. `face = 0` está permitido por el código

Eso no es usual en un bono estándar, pero la validación interna solo exige `face >= 0`, no `face > 0`.

## 2. La valuación siempre es posterior al pago del cupón en esa fecha

Esto es crucial. El usuario no debe interpretar `valuation_time` como justo antes del cupón, sino justo después. Por eso al vencimiento el valor en libros es `0` y no el valor de redención.

## 3. No hay valoración entre cupones

La función no calcula precio sucio ni interés corrido. Si el usuario intenta una fecha intermedia, la alineación falla por diseño.

# Ejemplo 1: uso mínimo correcto

```{r ejemplo-sencillo}
library(tidyactuarial)
bond_book_value(
  face = 100,
  coupon_rate = 0.08,
  years_to_maturity = 5,
  valuation_time = 0,
  coupons_per_year = 2,
  y_rate = 0.06,
  y_type = "effective"
)
```

Interpretación: este valor debe coincidir con el precio del bono en emisión, porque la función valúa en tiempo 0 justo después de cualquier cupón debido en ese instante, y todavía quedan todos los flujos futuros.

# Ejemplo 2: uso con la mayoría de los parámetros

```{r ejemplo-mayoria-parametros}

bond_book_value(
  face = 1000,
  coupon_rate = 0.05,
  years_to_maturity = 10,
  valuation_time = c(0, 2, 4, 6),
  coupons_per_year = 2,
  y_effective_per_period = 0.03,
  redemption = 1000,
  tol = 1e-10,
  check = TRUE
)
```

# Ejemplo 3: uso tidy-friendly

En este caso sí es pertinente un uso sencillo con un pequeño `tibble` y `purrr`, porque cada bono produce varios valores dependiendo del tiempo de valuación.

```{r ejemplo-tidy-friendly}
library(tibble)
library(dplyr)
library(purrr)

bonds <- tibble(
  face = c(100, 100),
  coupon_rate = c(0.08, 0.06),
  years_to_maturity = c(5, 4),
  coupons_per_year = c(1L, 2L),
  y_rate = c(0.06, 0.05)
)

bonds %>%
  mutate(
    bv_t0 = pmap_dbl(
      list(face, coupon_rate, years_to_maturity, coupons_per_year, y_rate),
      ~ bond_book_value(
          face = ..1,
          coupon_rate = ..2,
          years_to_maturity = ..3,
          valuation_time = 0,
          coupons_per_year = ..4,
          y_rate = ..5,
          y_type = "effective"
        )
    )
  )
```

# Verificación analítica

## Referencia conceptual

La verificación corresponde al tratamiento clásico de bonos en Finan, donde el valor del bono en una fecha de cupón se obtiene como el valor presente de los cupones restantes y del valor de redención, descontados a la tasa de rendimiento del bono.

Esa es precisamente la definición prospectiva implementada en `bond_book_value()`.

## Planteamiento

Considérese un bono con:

* valor nominal: 100,
* tasa cupón anual: 8%,
* vencimiento: 5 años,
* cupones anuales,
* rendimiento efectivo anual: 6%.

Queremos calcular el valor en libros en:

* tiempo 0,
* tiempo 2.

## Fórmula teórica

El cupón anual es:

$$
C = 100 \times 0.08 = 8
$$

En tiempo 0, el valor del bono es:

$$
BV_0 = 8 a_{\overline{5|0.06}} + 100(1.06)^{-5}
$$

En tiempo 2, inmediatamente después de pagado el segundo cupón, quedan tres cupones y la redención:

$$
BV_2 = 8 a_{\overline{3|0.06}} + 100(1.06)^{-3}
$$

## Solución analítica sencilla

```{r verificacion-analitica-manual}
i <- 0.06
C <- 8
F <- 100

a5 <- (1 - (1 + i)^(-5)) / i
a3 <- (1 - (1 + i)^(-3)) / i

BV0_teorico <- C * a5 + F * (1 + i)^(-5)
BV2_teorico <- C * a3 + F * (1 + i)^(-3)

tibble::tibble(
  BV0_teorico = BV0_teorico,
  BV2_teorico = BV2_teorico
)
```

## Comparación con la salida de la función

```{r verificacion-analitica-funcion}

out <- bond_book_value(
  face = 100,
  coupon_rate = 0.08,
  years_to_maturity = 5,
  valuation_time = c(0, 2),
  coupons_per_year = 1,
  y_rate = 0.06,
  y_type = "effective"
)

out
```

```{r verificacion-analitica-comparacion}

all.equal(c(BV0_teorico, BV2_teorico), out)
```

La comparación debe coincidir, porque la función implementa exactamente esa suma prospectiva de flujos remanentes.

## Ejemplo explícito tipo Finan

Un ejemplo completamente natural en el estilo de Finan es valorar un bono cupón anual del 8% a rendimiento efectivo anual del 6%, con nominal 100 y vencimiento a 5 años. En ese caso:

* en tiempo 0, el valor en libros coincide con el precio del bono;
* en una fecha posterior de cupón, el valor en libros es el valor presente de los flujos pendientes.

```{r ejemplo-finan}
bond_book_value(
  face = 100,
  coupon_rate = 0.08,
  years_to_maturity = 5,
  valuation_time = c(0, 1, 2, 3, 4, 5),
  coupons_per_year = 1,
  y_rate = 0.06,
  y_type = "effective"
)
```

Este vector permite ver cómo evoluciona el valor en libros del bono a lo largo de todas las fechas de cupón, hasta llegar a `0` en el vencimiento.

# Comentario final

`bond_book_value()` es una función bien enfocada para valoración prospectiva de bonos en fechas de cupón.

Sus principales fortalezas son:

* admite una o varias fechas de valuación;
* permite especificar el rendimiento por periodo o en base anual bajo varias convenciones;
* distingue claramente entre precio al inicio y valor nulo al vencimiento;
* evita ambigüedades entre cupón corrido y cupón ya pagado;
* encaja muy bien con la teoría estándar de bonos de Finan.

Además, su salida numérica la hace cómoda para cálculos directos, mientras que `bond_book_value_tbl()` queda como opción natural cuando se necesita reporte estructurado.
