---
title: "bond_cash_flows(): manual técnico"
output: html_document
---

```{r setup, include=FALSE}
knitr::opts_chunk$set(
  echo = TRUE,
  message = FALSE,
  warning = FALSE
)
```


# Nombre de la función

`bond_cash_flows`

# Firma exacta

```r
bond_cash_flows(
    face,
    coupon_rate,
    years_to_maturity,
    coupons_per_year = 1L,
    redemption = NULL,
    tol = 1e-10,
    check = TRUE
)
```

# Descripción general

`bond_cash_flows()` construye la **estructura de flujos de caja** de un bono con cupones nivelados y un único pago de redención al vencimiento.

La función no descuenta ni valora el bono. Solo arma el cronograma de pagos:

* cupones periódicos constantes;
* un pago final de redención en la fecha de vencimiento.

La salida queda en formato tabular, lo cual la hace útil como insumo para funciones de precio, valor en libros, duración o convexidad.

# Parámetros

## `face`

Escalar numérico. Valor nominal del bono.

Restricciones del código:

* debe ser numérico;
* longitud 1;
* no puede ser `NA`;
* debe ser finito;
* debe ser no negativo.

## `coupon_rate`

Escalar numérico. Tasa anual del cupón.

Restricciones:

* debe ser numérico;
* longitud 1;
* no puede ser `NA`;
* debe ser finito;
* debe ser no negativo.

## `years_to_maturity`

Escalar numérico. Tiempo al vencimiento en años.

Restricciones:

* debe ser numérico;
* longitud 1;
* no puede ser `NA`;
* debe ser finito;
* debe ser no negativo.

Además, el producto

$$
years_to_maturity \times coupons_per_year
$$

debe ser entero. El código no admite stub periods.

## `coupons_per_year`

Escalar entero positivo. Número de pagos de cupón por año.

Ejemplos usuales:

* `1` para bono anual,
* `2` para bono semestral,
* `4` para bono trimestral.

Restricciones:

* debe ser numérico;
* longitud 1;
* no puede ser `NA`;
* debe ser finito;
* debe ser positivo;
* debe ser entero dentro de la tolerancia `tol`.

Valor por defecto:

* `1L`

## `redemption`

Escalar numérico. Valor de redención final.

Si es `NULL`, el código fija:

```r
redemption <- face
```

Restricciones:

* debe ser numérico;
* longitud 1;
* no puede ser `NA`;
* debe ser finito;
* debe ser no negativo.

## `tol`

Escalar numérico positivo. Tolerancia usada para verificar integridad del número total de periodos.

Valor por defecto:

* `1e-10`

## `check`

Escalar lógico.

* `TRUE`: activa validaciones de entrada;
* `FALSE`: omite validaciones y asume que los argumentos ya son coherentes.

# Lógica y fórmulas implementadas

## Número total de periodos

La función define:

$$
N = years_to_maturity \times coupons_per_year
$$

Si `N` no es entero dentro de la tolerancia, la función produce error.

## Cupón por periodo

El cupón periódico es:

$$
C = \frac{face \cdot coupon_rate}{coupons_per_year}
$$

## Caso general: `N > 0`

Si hay al menos un periodo, el cronograma contiene:

* `N` flujos de cupón, todos iguales a (C), en los periodos (1,2,\dots,N);
* un flujo adicional de redención en el periodo (N), de magnitud `redemption`.

Los tiempos en años son:

$$
time_j = \frac{j}{coupons_per_year}, \qquad j=1,2,\dots,N
$$

## Caso especial: vencimiento inmediato

Si `N = 0`, el código devuelve un único flujo:

* periodo `0`,
* tiempo `0`,
* `cash_flow = redemption`,
* `type = "redemption"`.

Es decir, si el bono vence inmediatamente, no hay cupones futuros: solo existe el pago de redención instantáneo.

# Valor de salida

La función devuelve un `tibble` con el cronograma de flujos del bono.

## Tipo

* `tibble::tibble`

## Estructura

Las columnas son:

### `cashflow_id`

Identificador secuencial del flujo.

### `period`

Índice del periodo del flujo.

* para cupones: `1, 2, ..., N`;
* para redención final: `N`;
* para vencimiento inmediato: `0`.

### `time`

Tiempo en años al que ocurre el flujo.

### `cash_flow`

Monto del flujo de caja.

### `type`

Tipo de flujo:

* `"coupon"`
* `"redemption"`

## Interpretación

La tabla describe todos los pagos futuros del bono. En un bono estándar con cupones, en la última fecha aparecen dos flujos distintos:

* el último cupón,
* la redención.

Ambos comparten el mismo tiempo, pero aparecen en filas separadas.

# Validaciones relevantes

La función detiene la ejecución si ocurre alguno de estos casos:

* `face` no es un número finito no negativo;
* `coupon_rate` no es un número finito no negativo;
* `years_to_maturity` no es un número finito no negativo;
* `coupons_per_year` no es entero positivo;
* `redemption` no es un número finito no negativo;
* `tol` no es positivo;
* `years_to_maturity * coupons_per_year` no es entero.

# Inconsistencias o matices detectados

## 1. El archivo se llama `bond_cash_flow.R`, pero la función se llama `bond_cash_flows`

No es un error funcional, pero conviene tenerlo presente para evitar problemas con `source()` o con referencias manuales al archivo.

## 2. `face = 0` está permitido

El código permite `face >= 0`, no `face > 0`. Eso produce cronogramas válidos desde el punto de vista técnico, aunque no sea el caso típico de un bono real.

## 3. La redención final se devuelve en fila separada del último cupón

Esto es correcto y útil, pero hay que tenerlo claro: el flujo total del último periodo no está agregado en una sola fila.

# Ejemplo 1: uso mínimo correcto

```{r ejemplo-sencillo}

bond_cash_flows(
  face = 100,
  coupon_rate = 0.08,
  years_to_maturity = 5,
  coupons_per_year = 1
)
```

# Ejemplo 2: uso con la mayoría de los parámetros

```{r ejemplo-mayoria-parametros}

bond_cash_flows(
  face = 1000,
  coupon_rate = 0.06,
  years_to_maturity = 4,
  coupons_per_year = 2,
  redemption = 1020,
  tol = 1e-10,
  check = TRUE
)
```

# Ejemplo tidy-friendly

Aquí sí aporta, pero debe ser sencillo: usar la función sobre una pequeña tabla de bonos y guardar el cronograma como columna lista.

```{r ejemplo-tidy-friendly}

library(tibble)
library(dplyr)
library(purrr)

bonds <- tibble(
  face = c(100, 1000),
  coupon_rate = c(0.08, 0.05),
  years_to_maturity = c(5, 4),
  coupons_per_year = c(1L, 2L)
)

bonds %>%
  mutate(
    schedule = pmap(
      list(face, coupon_rate, years_to_maturity, coupons_per_year),
      ~ bond_cash_flows(
          face = ..1,
          coupon_rate = ..2,
          years_to_maturity = ..3,
          coupons_per_year = ..4
        )
    )
  )
```

# Verificación analítica

## Referencia conceptual

Esta función no calcula un precio ni un valor actuarial, sino la estructura básica de flujos del bono. El concepto sí encaja con la teoría elemental de bonos en Finan: un bono de cupón nivelado paga cupones periódicos constantes y un valor de redención al vencimiento.

## Planteamiento

Consideremos un bono con:

* nominal 100,
* tasa cupón anual 8%,
* vencimiento a 5 años,
* cupones anuales,
* redención final al par.

Entonces el cupón anual es:

$$
C = 100 \times 0.08 = 8
$$

El cronograma esperado es:

* cinco cupones de 8 en los años 1, 2, 3, 4 y 5;
* una redención de 100 en el año 5.

## Fórmula teórica

Para este bono:

$$
C = face \cdot coupon_rate = 100 \times 0.08 = 8
$$

y los flujos deben ser:

$$
(8,8,8,8,8,100)
$$

con tiempos:

$$
(1,2,3,4,5,5)
$$

## Solución analítica sencilla

```{r verificacion-analitica-manual}
face <- 100
coupon_rate <- 0.08
years_to_maturity <- 5
coupons_per_year <- 1

coupon <- face * coupon_rate / coupons_per_year
coupon
```

## Comparación con la salida de la función

```{r verificacion-analitica-funcion}
out <- bond_cash_flows(
  face = 100,
  coupon_rate = 0.08,
  years_to_maturity = 5,
  coupons_per_year = 1,
  redemption = 100
)

out
```

```{r verificacion-analitica-comparacion}
all.equal(out$cash_flow, c(8, 8, 8, 8, 8, 100))
all.equal(out$time, c(1, 2, 3, 4, 5, 5))
```

# Ejemplo explícito tipo Finan

Sí encaja aquí, pero de forma básica: antes de valorar un bono, la teoría de Finan exige identificar correctamente sus cupones y su redención final. Esta función hace exactamente esa construcción del flujo contractual.

```{r ejemplo-finan}
bond_cash_flows(
  face = 100,
  coupon_rate = 0.08,
  years_to_maturity = 5,
  coupons_per_year = 1,
  redemption = 100
)
```

# Comentario final

`bond_cash_flows()` es una función operativa y clara. Su papel no es valorar, sino **construir el flujo contractual** del bono.

Eso la hace útil como base para:

* precio,
* valor en libros,
* duración,
* convexidad,
* y verificaciones manuales sencillas.

Además, la decisión de separar el último cupón y la redención en filas distintas hace el cronograma más limpio para reutilización posterior. fileciteturn10file0
