---
title: "Ia_angle(): manual técnico"
output: html_document
---

```{r setup, include=FALSE}
knitr::opts_chunk$set(
  echo = TRUE,
  message = FALSE,
  warning = FALSE
)
```


# Nombre de la función

`Ia_angle`

# Firma exacta

```r
Ia_angle(
    n_years,
    payments_per_year = 1L,
    rate,
    type = "effective",
    m = 1L,
    deferral_years = 0,
    timing = "immediate"
)
```

# Descripción general

`Ia_angle()` calcula el **factor actuarial de valor presente** de una anualidad creciente aritmética.

La anualidad está definida con gradiente unitario. En la convención básica, los pagos son:

$$
1, 2, \ldots, n
$$

cuando el número total de periodos es `n`. Si hay más de un pago por año, la función trabaja con el número total de periodos de pago:

$$
N = n_years \times payments_per_year
$$

Además, la función admite:

* anualidad **inmediata** (`timing = "immediate"`),
* anualidad **anticipada** (`timing = "due"`),
* anualidad **diferida** mediante `deferral_years`,
* varias convenciones de tasa de interés, que primero se convierten a tasa efectiva anual mediante `standardize_interest()`.

La salida es el **factor actuarial**, no el valor presente monetario escalado por un pago base. Si se desea un valor presente monetario, hay que multiplicar el factor por la unidad monetaria del gradiente o por la escala correspondiente.

# Parámetros

## `n_years`

Vector numérico con la duración de la anualidad en años.

Restricciones del código:

* debe suministrarse obligatoriamente;
* debe ser numérico;
* cada valor no perdido debe ser finito;
* cada valor no perdido debe ser estrictamente mayor que 0.

Además, para anualidades discretas, el producto `n_years * payments_per_year` debe ser entero.

## `payments_per_year`

Vector numérico que representa el número de pagos por año.

Valor por defecto:

* `1L`

Restricciones efectivas del código:

* debe ser numérico;
* dentro del ciclo de cálculo, cada valor usado debe ser finito;
* debe ser positivo;
* debe ser entero.

Interpretación:

* `1` corresponde a pagos anuales;
* `12` corresponde a pagos mensuales;
* cualquier entero positivo `k` representa `k` pagos por año.

## `rate`

Vector numérico con los valores de tasa.

Restricciones:

* debe suministrarse obligatoriamente;
* debe ser numérico.

La validación fina de coherencia financiera se delega a `standardize_interest()` según el `type` y `m` suministrados.

## `type`

Vector de caracteres que identifica el tipo de tasa de entrada.

Valores permitidos por el diseño:

* `"effective"`
* `"nominal_interest"`
* `"nominal_discount"`
* `"force"`

Valor por defecto:

* `"effective"`

La función delega la validación financiera completa a `standardize_interest()`.

## `m`

Vector numérico que representa la frecuencia de conversión para tasas nominales.

Valor por defecto:

* `1L`

Uso:

* se usa cuando `type` corresponde a una tasa nominal;
* en otros casos pasa igualmente a `standardize_interest()` como parte del flujo de entrada.

## `deferral_years`

Vector numérico con el diferimiento en años.

Valor por defecto:

* `0`

Restricciones:

* debe ser numérico;
* cada valor no perdido debe ser finito;
* cada valor no perdido debe ser mayor o igual que 0.

Además, para anualidades discretas, el producto

$$
deferral_years \times payments_per_year
$$

debe ser entero.

## `timing`

Vector de caracteres que indica la convención temporal de los pagos.

Valores permitidos:

* `"immediate"`
* `"due"`

Valor por defecto:

* `"immediate"`

La función convierte internamente este argumento a minúsculas con `tolower()`.

# Lógica financiera implementada

## Paso 1: conversión a tasa efectiva anual

La función transforma primero la tasa dada a una tasa efectiva anual:

$$
i
$$

mediante `standardize_interest()`.

## Paso 2: tasa efectiva por periodo de pago

Si hay `k = payments_per_year` pagos por año, entonces la tasa efectiva por periodo de pago es:

$$
i_{(p)} = (1+i)^{1/k} - 1
$$

## Paso 3: factor de descuento por periodo

$$
v_{(p)} = \frac{1}{1+i_{(p)}}
$$

## Paso 4: número de periodos y diferimiento

La función define:

$$
N = n_years \cdot k
$$

$$
h = deferral_years \cdot k
$$

Ambos deben ser enteros en el caso discreto.

## Paso 5: factor base para anualidad creciente inmediata

Si `i_period` no es prácticamente cero, el código usa:

$$
a_N = \frac{1-v_{(p)}^N}{i_{(p)}}
$$

Luego calcula el factor creciente inmediato:

$$
(Ia)*N = \frac{a_N - N v*{(p)}^N}{i_{(p)}}
$$

## Paso 6: caso límite cuando la tasa por periodo es cero

Si `|i_period| < 1e-12`, el código usa el límite:

$$
(Ia)_N = \frac{N(N+1)}{2}
$$

## Paso 7: ajuste por anualidad anticipada

Si `timing = "due"`, el código multiplica el factor base por:

$$
1 + i_{(p)}
$$

es decir,

$$
(I\ddot{a})*N = (1+i*{(p)})(Ia)_N
$$

## Paso 8: ajuste por diferimiento

Si existe diferimiento de `h` periodos, la función multiplica por:

$$
v_{(p)}^h
$$

Por tanto, el resultado final es:

$$
\text{factor final} = \text{factor base ajustado por timing} \times v_{(p)}^h
$$

# Valor de salida

La función devuelve un **vector numérico**.

## Tipo

* `numeric`

## Estructura

* la longitud de la salida es la longitud común reciclada de los argumentos de entrada;
* cada posición contiene el factor actuarial correspondiente a la observación de entrada en esa misma posición;
* los `NA` se propagan cuando una observación no es computable por faltantes en las entradas relevantes.

## Interpretación

Cada valor devuelto representa el **factor actuarial de valor presente** de una anualidad creciente aritmética con gradiente unitario.

Esto significa que, si la escala monetaria real del flujo es `R`, entonces el valor presente monetario se obtiene como:

$$
PV = R \times Ia_angle(\cdot)
$$

siempre que `R` represente correctamente la unidad de gradiente bajo la estructura del flujo planteado.

# Validaciones relevantes del código

La función detiene la ejecución en, entre otros, los siguientes casos:

* falta `n_years`;
* falta `rate`;
* `n_years` no es numérico;
* `payments_per_year` no es numérico;
* `rate` no es numérico;
* `m` no es numérico;
* `deferral_years` no es numérico;
* `type` no es de caracteres;
* `timing` no es de caracteres;
* los argumentos no tienen longitud 1 o longitud común;
* `n_years` contiene valores no finitos o no positivos;
* `deferral_years` contiene valores negativos o no finitos;
* `timing` toma valores distintos de `"immediate"` o `"due"`;
* `payments_per_year` no es entero positivo;
* `n_years * payments_per_year` no es entero;
* `deferral_years * payments_per_year` no es entero.

Además, como depende de `standardize_interest()`, también puede fallar por una especificación inválida de tasa.

# Inconsistencias o matices detectados

## 1. La documentación habla de valores perdidos propagados, pero no todos los argumentos participan igual

La función propaga `NA` si aparecen en `n_years`, `rate`, `i_effective`, `deferral_years` o `timing`. Sin embargo, `payments_per_year` no se incluye en la construcción de `is_na_elem`; si `payments_per_year` es `NA`, el código entra al ciclo y allí produce error, no simple propagación. Por tanto, la frase general “Missing values are propagated” no es completamente uniforme para todos los argumentos.

## 2. El caso de tasa cero está bien tratado numéricamente

Esto no es inconsistencia, sino una fortaleza del código. Cuando la tasa por periodo es prácticamente cero, la función usa el límite combinatorio:

$$
\frac{N(N+1)}{2}
$$

en vez de la fórmula general, evitando divisiones numéricamente inestables.

## 3. La función trabaja con gradiente unitario, no con pago escalado

Esto es coherente con la documentación, pero conviene remarcarlo: `Ia_angle()` devuelve solo el **factor**. Si el usuario espera directamente un valor presente monetario, debe escalarlo por fuera o usar `Ia_angle_tbl()` con el argumento `payment`.

# Ejemplo 1: uso mínimo correcto

Este ejemplo calcula el factor de una anualidad creciente inmediata anual de 10 años al 5% efectivo anual.

```{r ejemplo-sencillo}
library(tidyactuarial)
ej1 <- Ia_angle(
  n_years = 10,
  rate = 0.05,
  type = "effective",
  timing = "immediate"
)
ej1$present_value
```

# Ejemplo 2: uso con la mayoría de los parámetros

Este ejemplo usa varias de las capacidades de la función: frecuencia de pagos, tasa nominal, diferimiento y convención anticipada.

```{r ejemplo-mayoria-parametros}

Ia_angle(
  n_years = 5,
  payments_per_year = 12,
  rate = 0.08,
  type = "nominal_interest",
  m = 12,
  deferral_years = 2,
  timing = "due"
)
```

Aquí el cálculo corresponde a una anualidad creciente con pagos mensuales, tasa nominal anual convertible mensualmente, diferida 2 años y pagadera al inicio de cada periodo.

# Ejemplo 3: uso tidy-friendly

Enunciado: una cartera contiene tres anualidades crecientes con distintas duraciones, tasas y convenciones. Se desea calcular el factor actuarial de cada una dentro de un flujo natural con `tibble`, `mutate()` y pipes.

```{r ejemplo-tidy-friendly}

library(tidyactuarial)
library(dplyr)
library(tibble)

portfolio <- tibble(
  n_years = c(10, 8, 6),
  payments_per_year = c(1L, 12L, 4L),
  rate = c(0.05, 0.06, 0.08),
  type = c("effective", "nominal_interest", "force"),
  m = c(1L, 12L, 1L),
  deferral_years = c(0, 2, 1),
  timing = c("immediate", "due", "immediate")
)

library(dplyr)

portfolio %>%
  rowwise() %>%
  mutate(
    Ia_factor = Ia_angle(
      n_years = n_years,
      payments_per_year = payments_per_year,
      rate = rate,
      type = type,
      m = m,
      deferral_years = deferral_years,
      timing = timing
    )
  ) %>%
  ungroup() %>% 
  dplyr::select(n_years, rate, payments_per_year, Ia_factor)

```

# Verificación analítica

## Referencia conceptual

La verificación se apoya en la teoría de anualidades crecientes aritméticas desarrollada en Finan, en la sección de **Varying Annuity-Immediate**, donde se presenta la fórmula del valor presente de la anualidad inmediata creciente:

$$
(Ia)_n = \frac{\ddot{a}_n - n v^n}{i}
$$

o de forma equivalente, usando la anualidad inmediata estándar,

$$
(Ia)_n = \frac{a_n - n v^n}{i}
$$

según la convención utilizada para la identidad algebraica. En el código de `Ia_angle()`, la versión implementada para la anualidad inmediata es:

$$
(Ia)*N = \frac{a_N - N v*{(p)}^N}{i_{(p)}}
$$

que coincide con la fórmula clásica para pagos 1, 2, ..., N al final de cada periodo.

## Planteamiento

Tomemos una anualidad creciente inmediata anual con:

* duración: 5 años,
* tasa efectiva anual: 6%,
* pagos: 1, 2, 3, 4, 5 al final de cada año.

Queremos comparar la solución analítica con la salida de la función.

## Fórmula teórica

Sea

$$
v = \frac{1}{1+i}
$$

$$
a_n = \frac{1-v^n}{i}
$$

Entonces:

$$
(Ia)_n = \frac{a_n - n v^n}{i}
$$

## Solución analítica sencilla

```{r verificacion-analitica-manual}
i <- 0.06
n <- 5
v <- 1 / (1 + i)
a_n <- (1 - v^n) / i
Ia_teorica <- (a_n - n * v^n) / i
Ia_teorica
```

## Comparación con la salida de la función

```{r verificacion-analitica-funcion}
Ia_funcion <- Ia_angle(
  n_years = 5,
  payments_per_year = 1,
  rate = 0.06,
  type = "effective",
  timing = "immediate"
)

Ia_funcion
```

```{r verificacion-analitica-comparacion}
all.equal(Ia_teorica, Ia_funcion)
```

La comparación debe coincidir, porque el código implementa directamente esa fórmula en el caso anual inmediato.

## Ejemplo explícito tipo Finan

En Finan aparece un ejemplo con una secuencia creciente en progresión aritmética: pagos de 500, 520, 540, ..., hasta 800. La idea teórica es separar el flujo en:

* una anualidad nivelada, y
* una anualidad creciente inmediata.

Como la diferencia entre pagos es 20, el flujo puede escribirse como:

$$
500, 520, 540, \ldots, 800
==========================

480 + 20(1,2,3,\ldots,16)
$$

porque en el periodo 16 se obtiene:

$$
500 + 20(16-1) = 800
$$

Así, el valor presente es:

$$
PV = 480 a_{16} + 20 (Ia)_{16}
$$

con tasa efectiva anual del 2%.

```{r ejemplo-finan, eval=FALSE}

i <- 0.02
n <- 16
v <- 1 / (1 + i)
a_16 <- (1 - v^n) / i
Ia_16 <- Ia_angle(
  n_years = 16,
  rate = 0.02,
  type = "effective",
  timing = "immediate"
)

PV_finan <- 480 * a_16 + 20 * Ia_16
PV_finan

```

Este ejemplo es completamente natural para la función porque `Ia_angle()` devuelve exactamente el factor creciente necesario para reconstruir el valor presente del componente aritméticamente creciente.

# Comentario final

`Ia_angle()` está bien planteada para trabajar anualidades crecientes discretas con bastante flexibilidad. Sus puntos fuertes son:

* acepta varias convenciones de tasa;
* permite pagos más frecuentes que una vez por año;
* maneja anualidades inmediatas y anticipadas;
* incorpora diferimiento;
* trata correctamente el caso límite de tasa nula.

Desde el punto de vista actuarial, es una función útil para modelar flujos que aumentan linealmente por periodo y para reproducir ejemplos clásicos de teoría de anualidades crecientes, incluidos los del estilo FM/Finan.
