---

title: "standardize_interest(): manual técnico"
output: html_document
---

```{r setup, include=FALSE}
knitr::opts_chunk$set(
  echo = TRUE,
  message = FALSE,
  warning = FALSE
)
```

```{r carga-funcion}
source("standardize_interest.R")
```

# Nombre de la función

`standardize_interest`

# Firma exacta

```r
standardize_interest(
    type = "effective",
    rate,
    m = 1
)
```

# Descripción general

`standardize_interest()` convierte distintas especificaciones de tasa de interés a su **tasa efectiva anual** equivalente. La salida siempre está en términos de una tasa efectiva anual `i`.

Según el código, la función admite cuatro tipos de entrada:

* `"effective"`
* `"nominal_interest"`
* `"nominal_discount"`
* `"force"`

La función es vectorizada: `type`, `rate` y `m` pueden tener longitud 1 o una longitud común. Si una entrada tiene longitud 1, se recicla hasta la longitud máxima común.

# Parámetros

## `type`

Vector de caracteres que indica el tipo de tasa que se desea estandarizar.

Valores permitidos exactamente:

* `"effective"`: interpreta `rate` como tasa efectiva anual ya expresada en forma efectiva.
* `"nominal_interest"`: interpreta `rate` como una tasa nominal de interés convertible `m` veces por año.
* `"nominal_discount"`: interpreta `rate` como una tasa nominal de descuento convertible `m` veces por año.
* `"force"`: interpreta `rate` como fuerza de interés anual.

Detalles observados en el código:

* La función convierte internamente `type` a minúsculas con `tolower()`.
* Si aparece un valor distinto de los cuatro permitidos, la función produce error.
* El valor por defecto es `"effective"`.

## `rate`

Vector numérico con los valores de tasa.

Restricciones según el código:

* Debe ser numérico.
* Debe contener únicamente valores finitos o `NA`.
* Si falta, la función produce error.

Restricciones adicionales por tipo:

* Si `type = "effective"`, debe cumplirse `rate > -1` para cada valor no perdido.
* Si `type = "nominal_interest"`, debe cumplirse `1 + rate / m > 0`.
* Si `type = "nominal_discount"`, debe cumplirse `1 - rate / m > 0`.
* Si `type = "force"`, el código no impone una cota adicional aparte de ser numérico y finito.

## `m`

Vector numérico que representa la frecuencia de conversión para tasas nominales.

Uso efectivo según el código:

* Solo es validado y usado cuando `type` es `"nominal_interest"` o `"nominal_discount"`.
* Para tipos `"effective"` y `"force"`, no interviene en la fórmula final.

Restricciones cuando se usa con tasas nominales:

* Debe estar presente para observaciones nominales.
* Debe ser finito.
* Debe ser positivo.
* Debe ser entero, verificado mediante `m == floor(m)`.

Valor por defecto:

* `m = 1`

# Fórmulas implementadas

La función aplica exactamente las siguientes conversiones:

## 1. Tasa efectiva anual

Si `type = "effective"`, entonces:

$$
i = \text{rate}
$$

## 2. Tasa nominal de interés convertible `m` veces por año

Si `type = "nominal_interest"`, entonces:

$$
i = \left(1 + \frac{\text{rate}}{m}\right)^m - 1
$$

## 3. Tasa nominal de descuento convertible `m` veces por año

Si `type = "nominal_discount"`, entonces:

$$
i = \left(1 - \frac{\text{rate}}{m}\right)^{-m} - 1
$$

## 4. Fuerza de interés

Si `type = "force"`, entonces:

$$
i = e^{\text{rate}} - 1
$$

# Valor de salida

La función devuelve un **vector numérico** de tasas efectivas anuales.

## Tipo

* `numeric`

## Estructura

* Tiene longitud igual al tamaño común resultante de `type`, `rate` y `m`.
* Si alguna de estas entradas tiene longitud 1, se recicla a la longitud común.
* La salida se construye como un vector `NA_real_` y luego se rellena posición por posición según el tipo de tasa.

## Interpretación

Cada componente de la salida representa la **tasa efectiva anual equivalente** correspondiente a la observación de entrada en la misma posición.

Por tanto, el resultado puede usarse como una tasa anual efectiva unificada para comparaciones, cálculos actuariales posteriores o transformación de bases de datos con diferentes convenciones de tasa.

# Validaciones relevantes del código

La función detiene la ejecución en los siguientes casos:

* `rate` no fue suministrado.
* `type` no es vector de caracteres.
* `rate` no es numérico.
* `m` no es numérico.
* `type`, `rate` y `m` no tienen longitud 1 o longitud común.
* `type` contiene valores no permitidos.
* `rate` contiene valores no finitos distintos de `NA`.
* falta `m` en observaciones nominales.
* `m` no es entero positivo para observaciones nominales.
* una tasa efectiva satisface `rate <= -1`.
* una tasa nominal de interés viola `1 + rate/m > 0`.
* una tasa nominal de descuento viola `1 - rate/m > 0`.

# Inconsistencias o matices detectados

## 1. Propagación de valores perdidos

La documentación en roxygen afirma que los valores perdidos se propagan. Eso es correcto para `rate` y para salidas donde la observación puede evaluarse sin conflicto.

Sin embargo, en tasas nominales, si `m` es `NA`, la función **no** propaga el faltante: produce error con el mensaje `` `m` must be provided for nominal rates. ``

## 2. Uso de `m` fuera de tasas nominales

La documentación dice que `m` es ignorado para `"effective"` y `"force"`. Eso coincide con la fórmula final.

No obstante, el vector `m` sí participa en la determinación del tamaño común y en el reciclaje. Es decir, aunque no afecta el cálculo matemático en esos casos, sí forma parte de la lógica de vectorización.

## 3. Valor por defecto de `type`

El código fija explícitamente `type = "effective"`. Eso debe respetarse tal cual en la firma.

# Ejemplo 1: uso mínimo correcto

Este ejemplo usa la función en el caso más simple: una tasa nominal de interés convertible trimestralmente.

```{r ejemplo-sencillo}
library(tidyactuarial)
standardize_interest(
  type = "nominal_interest",
  rate = 0.18,
  m = 4
)
```

Interpretación: una tasa nominal anual del 18% convertible trimestralmente equivale a una tasa efectiva anual mayor que 18%, porque hay capitalización intraanual.

# Ejemplo 2: uso con la mayoría de los parámetros

Este ejemplo muestra el comportamiento vectorizado con distintos tipos de tasa.

```{r ejemplo-mayoria-parametros}

standardize_interest(
  type = c("effective", "nominal_interest", "nominal_discount", "force"),
  rate = c(0.04, 0.12, 0.09, 0.05),
  m = c(1, 12, 4, 1)
)
```

Aquí se observan cuatro conversiones en una sola llamada:

* una tasa efectiva que se deja igual;
* una tasa nominal de interés mensual;
* una tasa nominal de descuento trimestral;
* una fuerza de interés.

# Ejemplo 3: uso tidy-friendly

Enunciado: suponga que una cartera contiene instrumentos financieros reportados bajo distintas convenciones de tasa. Se desea construir una columna homogénea con tasas efectivas anuales.

```{r ejemplo-tidy-friendly}

library(tibble)
library(dplyr)

portfolio <- tibble(
  id = 1:4,
  type = c("effective", "nominal_interest", "nominal_discount", "force"),
  rate = c(0.03, 0.08, 0.06, 0.04),
  m = c(1, 12, 4, 1)
)

portfolio %>%
  mutate(
    effective_rate = standardize_interest(
      type = type,
      rate = rate,
      m = m
    )
  )
```

Este patrón es natural para trabajo con `tibble`, `mutate()` y pipes, y aprovecha la vectorización de la función sin añadir complejidad innecesaria.

# Verificación analítica

## Referencia conceptual

La verificación corresponde al bloque clásico de **teoría del interés** sobre:

* tasa efectiva anual,
* tasa nominal convertible `m` veces por año,
* fuerza de interés,
* equivalencia entre distintas expresiones de una misma ley financiera.

Esto coincide con el tratamiento estándar de Finan en los capítulos introductorios sobre:

* **Effective Interest Rate (EIR)**,
* **Nominal Rates of Interest and Discount**,
* **Force of Interest**.

## Planteamiento

Queremos verificar analíticamente que una tasa nominal anual de interés del 12% convertible mensualmente se transforma correctamente a tasa efectiva anual.

Tomamos:

* tasa nominal de interés: ( j^{(12)} = 0.12 ),
* frecuencia de conversión: ( m = 12 ).

## Fórmula teórica

Para una tasa nominal de interés convertible `m` veces por año, la tasa efectiva anual es:

$$
i = \left(1 + \frac{j^{(m)}}{m}\right)^m - 1
$$

Sustituyendo ( j^{(12)} = 0.12 ):

$$
i = \left(1 + \frac{0.12}{12}\right)^{12} - 1
$$

## Solución analítica sencilla

```{r verificacion-analitica-manual}

i_teorica <- (1 + 0.12 / 12)^12 - 1
i_teorica
```

## Comparación con la salida de la función

```{r verificacion-analitica-funcion}

i_funcion <- standardize_interest(
  type = "nominal_interest",
  rate = 0.12,
  m = 12
)

i_funcion
```

```{r verificacion-analitica-comparacion}

all.equal(i_teorica, i_funcion)
```

La comparación debe devolver igualdad numérica, porque esta conversión está implementada exactamente con la misma fórmula teórica.

## Verificación adicional con fuerza de interés

También puede verificarse la equivalencia entre fuerza de interés (\delta) y tasa efectiva anual mediante:

$$
i = e^{\delta} - 1
$$

```{r verificacion-force}

delta <- 0.05

i_teorica_force <- exp(delta) - 1
i_funcion_force <- standardize_interest(
  type = "force",
  rate = delta,
  m = 1
)

list(
  teorica = i_teorica_force,
  funcion = i_funcion_force,
  coincide = all.equal(i_teorica_force, i_funcion_force)
)
```

# Comentario final

La función `standardize_interest()` está bien definida para estandarizar convenciones usuales de tasa hacia una tasa efectiva anual. Su núcleo matemático es claro, coherente y completamente alineado con fórmulas clásicas de teoría del interés.

Su mayor fortaleza práctica es que:

* admite vectorización,
* trabaja bien dentro de flujos `tidyverse`,
* valida errores estructurales antes de calcular,
* devuelve una representación homogénea muy útil para análisis actuarial y financiero posterior.
